---
body-class: welcome-page
---

# Inngangur {.unnumbered}

Meistararitgerðir sem mælikvarði á þróun verkfræðimenntunar á Íslandi — HÍ og HR,
2010 til dagsins í dag.

Þessi bók greinir meistararitgerðir í verkfræði og tæknigreinum sem birtar hafa verið í
[Skemmunni](https://skemman.is), við Háskóla Íslands og Háskólann í Reykjavík. Markmiðið
er að kortleggja þróun meistaranáms, breytingar á rannsóknaráherslum, og umfang samstarfs
við fyrirtæki og stofnanir.

```{r}
#| include: false
source("scripts/report_setup.R")
```

## Gögnin

Gögnin eru sótt úr Skemmunni í tveimur skrefum og geymd í DuckDB gagnagrunni. Vinnsluferlið
er skjalfest í [viðauka](schema.qmd).

```{r}
#| label: overview
dbGetQuery(con, "
  select coalesce(m.degree_level, 'óþekkt') as namsstig,
         count(*)                           as fjoldi,
         min(year(t.date_accepted))         as fyrsta_ar,
         max(year(t.date_accepted))         as sidasta_ar
  from thesis t
  left join thesis_metadata m on m.thesis_id = t.id
  group by 1
  order by 2 desc
") |>
  knitr::kable(caption = "Allar færslur í grunninum, eftir námsstigi.")
```

```{r}
#| label: coverage
dbGetQuery(con, "
  select 'titill (is)'    as breyta, round(100.0 * count(title_is) / count(*), 1) as thekja_pct from thesis_metadata
  union all select 'útdráttur (hvaða mál sem er)', round(100.0 * count(coalesce(abstract_is, abstract_en)) / count(*), 1) from thesis_metadata
  union all select 'leitarorð', round(100.0 * count(raw_keywords) / count(*), 1) from thesis_metadata
  union all select 'námsstig', round(100.0 * count(degree_level) / count(*), 1) from thesis_metadata
  union all select 'styrktaraðili', round(100.0 * count(sponsor) / count(*), 1) from thesis_metadata
  union all select 'deild (faculty)', round(100.0 * count(faculty) / count(*), 1) from thesis_metadata
") |>
  knitr::kable(caption = "Þekja lykilbreyta í `thesis_metadata`, hlutfall útfyllt.")
```

Þekjan ræður því hvaða spurningum er hægt að svara. Námsstig, titlar og leitarorð eru
nánast alltaf til staðar; styrktaraðili sjaldan; deild aldrei.

## Staða rannsóknarspurninga

```{r}
#| label: status
tibble::tribble(
  ~Spurning, ~Efni,                        ~Staða,
  "RQ1",     "Þróun umfangs",              "Svarað",
  "RQ2",     "Þróun fræðasviða",           "Bíður greinaflokkunar",
  "RQ3",     "Samanburður HÍ og HR",       "Að hluta",
  "RQ4",     "Samstarf við atvinnulíf",    "Gögn ófullnægjandi",
  "RQ5",     "Tegund samstarfsaðila",      "Gögn ófullnægjandi",
  "RQ6",     "Þróun rannsóknarviðfangsefna", "Framkvæmanlegt",
  "RQ7",     "Þekkingaryfirfærsla",        "Háð RQ4 og RQ5"
) |>
  knitr::kable()
```

## Fyrirvarar

Þrír fyrirvarar gilda um alla kafla og eru ekki endurteknir í hvert sinn.

::: {.callout-warning title="Þýðið er ekki fullmótað"}
Rannsóknaráætlunin afmarkar þýðið við verkfræði og tæknigreinar. Gagnagrunnurinn styður
það ekki enn: `school` hjá HÍ er *Verkfræði- og náttúruvísindasvið*, sem blandar
náttúruvísindum saman við verkfræðina, og `faculty` er tómt. Tölur hér eru því fyrir
**allar meistararitgerðir sviðanna**, ekki verkfræðina eina.
:::

::: {.callout-note title="Þekja Skemmunnar í upphafi tímabilsins"}
HR telur aðeins 3 ritgerðir árið 2010 en 40 árið 2011. Þetta endurspeglar hvenær skólinn
byrjaði að skila í Skemmuna, ekki raunverulega framleiðslu. Ártalið 2010 er því ekki
nothæfur grunnpunktur fyrir HR.
:::

::: {.callout-note title="2026 er ókláruð"}
Nýjasta ritgerðin í grunninum er frá **`r format_is_date(latest_thesis)`**, svo gögnin ná
til júníbrautskráningar 2026 en ekki lengra. Síðasta árið er því í gangi og lækkun í
lokapunkti tímaraða er ekki þróun.
:::
