---
body-class: welcome-page
---

Meistararitgerðir sem mælikvarði á þróun verkfræðimenntunar á Íslandi — HÍ og HR,
2010 til dagsins í dag.

Þessi greinagerð greinir meistararitgerðir í verkfræði og tæknigreinum sem birtar hafa verið í
[Skemmunni](https://skemman.is), við Háskóla Íslands og Háskólann í Reykjavík. Markmiðið
er að kortleggja þróun meistaranáms, breytingar á rannsóknaráherslum, og umfang samstarfs
við fyrirtæki og stofnanir.

```{r}
#| include: false
source("R/global.R")
```

## Gögnin

Gögnin eru sótt úr Skemmunni í tveimur skrefum og geymd í DuckDB gagnagrunni. Vinnsluferlið
er skjalfest í [viðauka](docs/schema.qmd).

```{r}
#| label: index-overview
#| file: R/tables/index-overview.R
```

```{r}
#| label: index-coverage
#| file: R/tables/index-coverage.R
```

Þekjan ræður því hvaða spurningum er hægt að svara. Námsstig, titlar og leitarorð eru
nánast alltaf til staðar; styrktaraðili sjaldan; deild aldrei.

## Staða rannsóknarspurninga

```{r}
#| label: index-status
#| file: R/tables/index-status.R
```

## Fyrirvarar

Þrír fyrirvarar gilda um alla kafla og eru ekki endurteknir í hvert sinn.

::: {.callout-warning title="Þýðið er ekki fullmótað"}
Rannsóknaráætlunin afmarkar þýðið við verkfræði og tæknigreinar. Gagnagrunnurinn styður
það ekki enn: `school` hjá HÍ er *Verkfræði- og náttúruvísindasvið*, sem blandar
náttúruvísindum saman við verkfræðina, og `faculty` er tómt. Tölur hér eru því fyrir
**allar meistararitgerðir sviðanna**, ekki verkfræðina eina.
:::

::: {.callout-note title="Þekja Skemmunnar í upphafi tímabilsins"}
HR telur aðeins 3 ritgerðir árið 2010 en 40 árið 2011. Þetta endurspeglar hvenær skólinn
byrjaði að skila í Skemmuna, ekki raunverulega framleiðslu. Ártalið 2010 er því ekki
nothæfur grunnpunktur fyrir HR.
:::

::: {.callout-note title="2026 er ókláruð"}
Nýjasta ritgerðin í grunninum er frá **`r format_is_date(latest_thesis)`**, svo gögnin ná
til júníbrautskráningar 2026 en ekki lengra. Síðasta árið er því í gangi og lækkun í
lokapunkti tímaraða er ekki þróun.
:::
