# Gagnagrunnurinn {.unnumbered}

```{r schema-setup}
#| include: false
source("scripts/report_setup.R")
```

Hvernig færslur úr Skemmunni verða að töflum í DuckDB. Þessi viðauki kom í stað
`docs/skemman_database_mapping.md`.

Heiti reita, taflna og skipana eru óþýdd — þau eru kóði og verða að standast samanburð við
Skemmuna og gagnagrunninn.

Grunnurinn er byggður í tveimur umferðum.

## Söfnun úr leitarniðurstöðum

`skemman simple-search` byggir slóð á Skemmuna úr:

- `base_url` í `config/collections.yaml`
- einu safnauðkenni, nú `1946/2064` fyrir HÍ eða `1946/6870` fyrir HR
- einu ári af tímabilinu 2010–2026

Slóðin notar `dateIssued` sem nákvæma ársíu. Þáttarinn vistar eina röð fyrir hverja
leitarniðurstöðu í `thesis`.

| Dálkur í DuckDB | Uppspretta í leitarniðurstöðum |
| --- | --- |
| `id` | auðkenni úr `/handle/1946/<id>` |
| `date_accepted` | fyrsti dálkur, lesinn sem `DD.MM.YYYY` |
| `title` | texti hlekksins |
| `authors` | þriðji dálkur |

`v_thesis` bætir við slóð á færsluna sjálfa:

```sql
'https://skemman.is/handle/1946/' || id as item_url
```

## Lestur lýsigagna

`skemman metadata-load` les slóðir úr `v_thesis` þar sem engin röð er til í
`thesis_metadata`, nema `--ids` eða `--urls` séu gefin. Útfærslan er í
`src/skemman_scraper/metadata_load.py`.

Fyrir hverja færslu:

1. Auðkenni ritgerðar er leyst úr slóðinni.
2. `data/raw/items/<id>.html` er lesið ef skráin er til.
3. Síðan er sótt af Skemmunni ef skráin vantar.
4. Nýsótt HTML er vistað í `data/raw/items/<id>.html`.
5. Töflur, skilgreiningarlistar, `div.attr` blokkir og `<meta>` mörk eru þáttuð.
6. Eldri raðir ritgerðarinnar í `thesis_metadata`, `thesis_people` og `thesis_keywords`
   eru fjarlægðar.
7. Lýsigögnum, tengslum við fólk og leitarorðum er raðað inn.

## Töflur

```{mermaid}
erDiagram
    thesis ||--|| thesis_metadata : metadata
    thesis ||--o{ thesis_people : has_people
    people ||--o{ thesis_people : linked_to
    thesis ||--o{ thesis_keywords : has_keywords
    keywords ||--o{ thesis_keywords : linked_to

    thesis {
        INTEGER id PK
        DATE date_accepted
        VARCHAR title
        VARCHAR authors
    }
    thesis_metadata {
        INTEGER thesis_id PK
        VARCHAR title_is
        VARCHAR title_en
        VARCHAR abstract_is
        VARCHAR abstract_en
        VARCHAR degree_level
        VARCHAR thesis_type
        VARCHAR sponsor
        VARCHAR note
        VARCHAR related_url
        VARCHAR raw_keywords
        VARCHAR pdf_url
        VARCHAR institution
        VARCHAR school
        VARCHAR university
        VARCHAR faculty
        VARCHAR study_category
        VARCHAR thesis_type_label
    }
    people {
        BIGINT id PK
        VARCHAR name
        INTEGER year_born
        INTEGER year_died
    }
    thesis_people {
        INTEGER thesis_id FK
        BIGINT person_id FK
        VARCHAR role
        INTEGER sort_order
    }
    keywords {
        BIGINT id PK
        VARCHAR keyword
        VARCHAR keyword_norm
    }
    thesis_keywords {
        INTEGER thesis_id FK
        BIGINT keyword_id FK
        INTEGER sort_order
    }
```

```{r schema-sizes}
dbGetQuery(con, "
  select 'thesis' as tafla, count(*) as raðir from thesis
  union all select 'thesis_metadata', count(*) from thesis_metadata
  union all select 'people', count(*) from people
  union all select 'thesis_people', count(*) from thesis_people
  union all select 'keywords', count(*) from keywords
  union all select 'thesis_keywords', count(*) from thesis_keywords
  order by raðir desc
") |>
  knitr::kable(caption = "Fjöldi raða í hverri töflu í núverandi byggingu.")
```

## Dálkar lýsigagna

| Dálkur í DuckDB | Helstu uppsprettur í Skemmunni | Athugasemd |
| --- | --- | --- |
| `title_is`, `title_en` | `DCTERMS.title`, `DCTERMS.alternative`, `citation_title`, `Titill`, `Title`, `dc.title` | Íslenska og enska eru greindar að með þumalfingursreglu. |
| `abstract_is`, `abstract_en` | `DCTERMS.abstract`, `Útdráttur`, `Abstract`, `dc.description.abstract`, `DCTERMS.description` | Íslenska útdrætti má stundum draga út úr forskeyttum lýsingum. |
| `degree_level` | `Námsstig`, `Degree`, `dc.description.degree`, `DCTERMS.type` | Staðlað í `bachelor`, `master` eða `phd`. |
| `thesis_type` | `DCTERMS.type`, `Type`, `dc.type` | Meistararaðir eru hreinsaðar af diplómasuði þar sem hægt er. |
| `sponsor` | `Styrktaraðili`, `Sponsor` | Geymt sem texti. |
| `note` | `Athugasemdir`, `Athugasemd`, `Notes`, `Note`, valin `DCTERMS.description` gildi | Endurtekinn texti er fjarlægður. |
| `related_url` | `Tengd vefslóð`, `Related URL`, `DCTERMS.relation` | Geymt sem texti. |
| `raw_keywords` | `DCTERMS.subject`, `citation_keywords`, `Efnisorð`, `dc.subject` | Upprunalegur samsettur texti eftir skiptingu og afritahreinsun. |
| `pdf_url` | raðir úr skráartöflu, `citation_pdf_url`, `PDF`, `Bitstream` | Aðeins geymt sem lýsigögn; PDF-skjöl eru hvorki sótt né textagreind. |
| `university`, `school`, `study_category`, `thesis_type_label` | brauðmolaslóð | Þrep eitt til fjögur. |
| `institution` | brauðmolaslóð | Sama gildi og `university`, til hægðarauka. |
| `faculty` | ekki fyllt út | Frátekið fyrir seinni leiðslu, líklega úr PDF-texta eða leitarorðum á borð við `*deild` eða `*department`. |

Fyrir grunn sem var byggður fyrir þessa breytingu þarf að hreinsa gömlu afrituðu gildin einu sinni:

```sql
update thesis_metadata
set faculty = null;
```

::: {.callout-note title="Hvers vegna þetta skiptir máli"}
Að `faculty` sé tómt er ástæðan fyrir því að [RQ2](sections/02-rq2-disciplines.qmd) verður
ekki svarað án greinaflokkunar, og ástæðan fyrir því að þýðið í þessari bók er víðara en
rannsóknaráætlunin skilgreinir.
:::

## Fólk

Höfundar og leiðbeinendur eru staðlaðir í `people` og `thesis_people`.

Uppsprettur:

- höfundar: `DCTERMS.creator`, `citation_author`, `Höfundur`, `Höfundar`, `Author`,
  `dc.contributor.author`
- leiðbeinendur: `Leiðbeinandi`, `Leiðbeinendur`, `Advisor`, `dc.contributor.advisor`

Nöfn eru sameinuð eftir `name` og `year_born`. Tengslataflan geymir hlutverk og upprunaröð.

Gildi eru hreinsuð áður en þeim er raðað inn:

- ártöl á forminu `19xx` eða `20xx` inni í nafni eru lesin í `year_born`;
- bil á borð við `1975-2020` fylla einnig `year_died`;
- starfsheiti eða hlutverk innan sviga eru fjarlægð úr `name`.

Fyrir grunn sem var lesinn fyrir þessa hreinsun:

```bash
skemman clean-people --db data/processed/thesis.db
```

## Leitarorð

Leitarorð eru klofin á semíkommum og kommum, sameinuð án tillits til hástafa, sett í
`keywords` og tengd gegnum `thesis_keywords`.

`v_thesis_metadata` sameinar stöðluðu töflurnar aftur í eina sýn með fylkjadálkum fyrir
höfunda, leiðbeinendur og leitarorð.

## Að endurgera grunninn

```bash
duckdb data/processed/thesis.db < scripts/create_thesis_db.sql
skemman simple-search --location 1946/2064 --year 2026 --output data/processed/thesis.db
skemman metadata-load --db data/processed/thesis.db
```

Hrátt HTML er geymt í `data/raw/items/`. Sé `data/raw/items/<thesis_id>.html` til staðar er
það endurnýtt í stað þess að sækja síðuna aftur.

::: {.callout-warning title="Ein tenging í einu"}
DuckDB leyfir aðeins einu ferli að opna skrána. Aftengdu `thesis.db` í gagnaglugga
þróunarumhverfisins áður en bókin er byggð, annars mistekst tengingin.
:::
