# Aðferð og afmörkun {.unnumbered}

```{r vidauki-setup}
#| include: false
source("scripts/report_setup.R")
```

Áður en skólarnir eru bornir saman þarf að svara því hvað telst verkfræði og hvað er
sambærilegt milli þeirra. Þessi viðauki gerir það og skýrir um leið hvers vegna nálgunin er
ósamhverf.

## Ósamhverf söfnun

Skemman geymir hvorki deild né námsleið sem sjálfstætt gagn — `faculty` er tómt í öllum
færslum — svo afmörkunin verður að byggja á því sem hvor skóli lætur í té.

- **HR** má sækja í heild. Tæknisvið skólans er nánast allt innan þýðisins, og
  `study_category` *er* deildin: `MSc Tölvunarfræðideild`, `Dip Tæknifræðideild` og svo
  framvegis.
- **HÍ** er margfalt stærri, svo aðeins eitt svið er sótt: Verkfræði- og
  náttúruvísindasvið. Þar lendir hins vegar allt í einum flokki,
  `Meistaraprófsritgerðir - Verkfræði- og náttúruvísindasvið`, svo deildin verður að
  leiðast af leitarorðum.

Vörpunin er í `scripts/discipline_map.sql`: `discipline_keyword` varpar leitarorðum á
greinar, `discipline_unit` varpar greinum HÍ á deildir, og `v_thesis_unit` sameinar hvort
tveggja við reglur HR.

## Hvað hvor skóli sendir inn

```{r vidauki-stig}
library(kableExtra)

innsent <- dbGetQuery(con, "
  select year(t.date_accepted) as ár,
         m.university          as skóli,
         m.degree_level        as stig,
         count(*)              as fjöldi
  from thesis t
  join thesis_metadata m on m.thesis_id = t.id
  where year(t.date_accepted) between 2010 and 2026
    and m.degree_level is not null
  group by 1, 2, 3
") |>
  mutate(
    skóli = factor(skóli, levels = c("Háskóli Íslands", "Háskólinn í Reykjavík")),
    stig  = factor(stig,
                   levels = c("bachelor", "master", "phd"),
                   labels = c("BS", "MS", "PhD"))
  ) |>
  tidyr::pivot_wider(
    names_from  = c(skóli, stig),
    values_from = fjöldi,
    values_fill = 0,
    names_sort  = TRUE,
    names_sep   = "|"
  ) |>
  arrange(ár)

# Dálkaheitin bera "skóli|stig". Neðri hausinn er stigið eitt og sér, sá efri er
# skólinn, spannandi sína dálka. Spönnin er talin úr heitunum svo taflan haldist
# rétt þótt námsstig vanti hjá öðrum skólanum.
hlutar <- strsplit(names(innsent), "|", fixed = TRUE)

neðri <- vapply(hlutar, function(x) x[length(x)], character(1))
neðri[1] <- "Ár"

spönn <- rle(vapply(hlutar[-1], `[`, character(1), 1))
efri  <- c(1, spönn$lengths)
names(efri) <- c(" ", spönn$values)

kbl(
  innsent,
  col.names = neðri,
  align     = c("l", rep("r", ncol(innsent) - 1)),
  caption   = "Innsendingar á ári eftir skóla og námsstigi."
) |>
  add_header_above(efri) |>
  kable_styling(full_width = FALSE)
```

::: {.callout-warning title="Tvennt skekkir töfluna"}
**Námsstig vantar á hluta safnsins.** `degree_level` er tómt á 712 færslum, þar af 522 sem
Skemman merkir `Diplóma bakkalár`. Þáttarinn les `Námsstig` ekki til fulls, svo taflan
vantelur BS-stigið hjá HR þar til það er lagfært. Meistarastigið er óskert.

**Doktorsritgerðir hverfa eftir 2016.** Þær voru í Skemmunni ásamt meistararitgerðum fram
að því, en hafa síðan verið færðar í [Opin vísindi](https://opinvisindi.is/home),
varðveislusafn vísindaefnis og doktorsritgerða í opnum aðgangi á vegum íslensku háskólanna
og Landsbókasafns Íslands – Háskólabókasafns. PhD-dálkarnir tæmast því af skráningarástæðum
en ekki vegna þess að doktorsnámi hafi lokið. Doktorsritgerðir standa utan þýðis þessarar
greinargerðar hvort eð er.
:::

## HÍ: Verkfræði- og náttúruvísindasvið eftir deild

```{r vidauki-hi}
dbGetQuery(con, "
  select unit_label   as deild,
         count(*)     as fjöldi,
         sum(in_core::int) as \"í kjarna\"
  from v_thesis_unit
  where university = 'Háskóli Íslands'
    and degree_level = 'master'
    and yr between 2010 and 2026
  group by 1
  order by 2 desc
") |>
  knitr::kable(caption = "Meistararitgerðir HÍ 2010–2026 eftir deild.")
```

Verkfræðideildirnar þrjár — IVT, UMBYGG og RT — eru innan við helmingur sviðsins.
Náttúruvísindin verða því að skerast frá áður en talað er um verkfræði hjá HÍ.

## HR: tæknisvið eftir námsleið

```{r vidauki-hr}
dbGetQuery(con, "
  select unit_label   as námsleið,
         count(*)     as fjöldi,
         sum(in_core::int) as \"í kjarna\"
  from v_thesis_unit
  where university = 'Háskólinn í Reykjavík'
    and degree_level = 'master'
    and yr between 2010 and 2026
  group by 1
  order by 2 desc
") |>
  knitr::kable(caption = "Meistararitgerðir HR 2010–2026 eftir námsleið.")
```

MPM er atvinnutengt meistaranám í verkefnastjórnun, vistað hjá verkfræðideild og vottað af
APM/IPMA, en það er ekki verkfræðigráða. Iðnfræðin — `Dip Tæknifræðideild` — er atvinnutengt
diplómanám og að langmestu leyti á BS-stigi. Hvort tveggja er talið og skýrt hér, en stendur
utan kjarnans.

## Samanburðarhæfi kjarninn

```{r vidauki-kjarni}
dbGetQuery(con, "
  select university as skóli,
         count(*) filter (where in_core)     as \"í kjarna\",
         count(*) filter (where not in_core) as \"utan kjarna\",
         round(100.0 * count(*) filter (where in_core) / count(*), 1) as \"% eftir\"
  from v_thesis_unit
  where degree_level = 'master' and yr between 2010 and 2026
  group by 1
") |>
  knitr::kable(caption = "Hvað stendur eftir þegar aðeins verkfræði og tölvunarfræði eru talin.")
```

Báðir skólar missa um helming, af gjörólíkum ástæðum: HÍ vegna náttúruvísinda, HR vegna
MPM, íþróttafræði og iðnfræði. Það er forsenda alls samanburðar í köflunum á eftir.

## Greinar undir ólíkum nöfnum

Greinaheiti eru ekki samanburðarhæf milli skólanna. Taflan mælir kósínuslíkindi á
efnisorðavigrum greinanna, að frádregnum greinaheitunum sjálfum, svo samsvörunin byggir á
viðfangsefnum en ekki nöfnum.

```{r vidauki-samsvorun}
dbGetQuery(con, "
  with dkw as (
    select d.university as uni, d.discipline as disc, k.keyword_norm as kw, count(*) as n
    from v_thesis_discipline d
    join thesis_keywords tk on tk.thesis_id = d.thesis_id
    join keywords k on k.id = tk.keyword_id
    where d.degree_level = 'master'
      and d.category = 'engineering'
      and d.discipline is not null
      and k.keyword_norm not in (select keyword_norm from discipline_keyword)
      and k.keyword_norm not in ('meistaraprófsritgerðir', 'tækni- og verkfræðideild',
                                 'school of science and engineering', 'rannsóknir', 'ísland')
    group by 1, 2, 3
  ),
  a  as (select disc, kw, n from dkw where uni = 'Háskóli Íslands'),
  b  as (select disc, kw, n from dkw where uni = 'Háskólinn í Reykjavík'),
  na as (select disc, sqrt(sum(n * n)) as m from a group by 1),
  nb as (select disc, sqrt(sum(n * n)) as m from b group by 1)
  select a.disc as \"HÍ\",
         b.disc as \"HR\",
         round(sum(a.n * b.n) / (max(na.m) * max(nb.m)), 3) as líkindi,
         count(*) as \"sameiginleg orð\"
  from a
  join b  on a.kw = b.kw
  join na on na.disc = a.disc
  join nb on nb.disc = b.disc
  group by 1, 2
  having count(*) >= 20
  order by líkindi desc
  limit 8
") |>
  knitr::kable(caption = "Greinar sem fjalla um það sama undir ólíkum nöfnum.")
```

Tvö pör skera sig úr, og dreifingin staðfestir þau: **Iðnaðarverkfræði** er 118 ritgerðir hjá
HÍ en 9 hjá HR, sem kallar sömu grein **Rekstrarverkfræði** (135). **Orkuverkfræði** er 100
hjá HR en 1 hjá HÍ, sem vistar orkuvinnuna inni í **Vélaverkfræði** (123). Greinarnar eru
gagnkvæmt útilokandi — sama efni, sitt hvort nafnið.

```{r vidauki-teardown}
#| include: false
dbDisconnect(con, shutdown = TRUE)
```
