# Aðferð og afmörkun {.unnumbered}

```{r vidauki-setup}
#| include: false
source("scripts/report_setup.R")
```

Áður en skólarnir eru bornir saman þarf að svara því hvað telst verkfræði og hvað er
sambærilegt milli þeirra. Þessi viðauki gerir það.

## Bæði söfnin eru blönduð

Skemman geymir hvorki deild né námsleið sem sjálfstætt gagn — `faculty` er tómt í öllum
færslum — og hvorugur skólinn skilar hreinu verkfræðisafni. Söfnin blanda saman
námsleiðum, bara í ólíkum mæli:

- **HÍ** setur allt meistarastigið í einn flokk,
  `Meistaraprófsritgerðir - Verkfræði- og náttúruvísindasvið`, þar sem náttúruvísindin eru
  á stærð við verkfræðina.
- **HR** merkir deildina í `study_category`, en stærsta safnið er
  `MEd/MPM/MSc Verkfræðideild ... og íþróttafræðideild -2019` — íþróttafræðin er hluti af
  sama safni og þarf að skerast frá, ásamt orkuvísindum og verkefnastjórnun.

Hvorugt safnið er því hægt að taka óbreytt. Það þarf skipulagða flokkun á námsleiðum áður
en hægt er að draga fram þær ritgerðir sem eiga við, og hún er í
`scripts/discipline_map.sql`: `discipline_keyword` varpar leitarorðum á greinar,
`discipline_unit` varpar greinum HÍ á deildir, og `v_thesis_unit` sameinar hvort tveggja
við reglur HR.

## Hvaðan gögnin koma

Skemman er stigskipt: háskóli, svið, og loks safn á borð við deild eða námsleið. Leitin er
gerð á **sviðsstiginu**, eitt handfang á skóla og eitt ár í senn, og hvert safn skilar sér
í `study_category`.

| Stig | HÍ | HR |
| --- | --- | --- |
| háskóli | [1946/2057](https://skemman.is/handle/1946/2057) | [1946/6001](https://skemman.is/handle/1946/6001) |
| **svið — leitað hér** | [1946/2064](https://skemman.is/handle/1946/2064) Verkfræði- og náttúruvísindasvið | [1946/6870](https://skemman.is/handle/1946/6870) Tæknisvið |
| safn | `study_category` | `study_category` |

Handföngin eru í `config/collections.yaml`, ásamt `request_delay_seconds` sem heldur
söfnuninni innan velsæmis. `skemman oai-pmh` úr `skemman-harvester/` er keyrt fyrir hvort
handfang, frá upphafi Skemmunnar til yfirstandandi árs, og `skemman metadata-load` sækir
svo hverja færslu fyrir sig. Fyrstu meistararitgerðirnar í þessum söfnum eru frá
2007–2008; byggingin nær til júní 2026.

Engin árasía er lögð á tölurnar í þessum viðauka — hann lýsir safninu eins og það er.
Tímaafmörkun kemur síðar, þegar sían sjálf liggur fyrir.

Það er á sviðsstiginu sem munurinn á skólunum kemur fram, en hann er stigsmunur en ekki
eðlismunur. Tæknisvið HR er að miklu leyti innan þýðisins en ekki öllu — íþróttafræði,
orkuvísindi og verkefnastjórnun fylgja með. Verkfræði- og náttúruvísindasvið HÍ er miklu
blandaðra, þar sem náttúruvísindin eru á stærð við verkfræðina. Hvort tveggja verður að
skerast frá eftir á.

```{r vidauki-sofn}
library(kableExtra)

sofn <- dbGetQuery(con, "
  select m.school         as \"Svið\",
         m.study_category as \"Safn\",
         count(*)         as \"Fjöldi\"
  from thesis_metadata m
  group by 1, 2
  order by 1, 3 desc
")

# Söfnin þrjú sem þýðið er dregið úr. Hjá HÍ er það eitt safn sem svarar til
# beggja safna HR, sem er einmitt ástæðan fyrir ólíkri meðferð skólanna.
valin <- c(
  "Meistaraprófsritgerðir - Verkfræði- og náttúruvísindasvið",
  "MEd/MPM/MSc Verkfræðideild (áður Tækni- og verkfræðideild) og íþróttafræðideild -2019 / Department of Engineering (was Dep. of Science and Engineering)",
  "MSc Tölvunarfræðideild / Department of Computer Science"
)

kbl(sofn, caption = "Söfnin sem leitin skilar. Feitletruð söfn mynda þýðið.") |>
  row_spec(which(sofn$Safn %in% valin), bold = TRUE) |>
  kable_styling(full_width = FALSE)
```

::: {.callout-note title="Í brennidepli"}
Af söfnum HR eru tvö í brennidepli: **MEd/MPM/MSc Verkfræðideild** og **MSc
Tölvunarfræðideild**. Þau geyma meistarastigið. BSc- og Dip-söfnin eru sótt með en standa
utan þýðisins, og PhD-safnið endar 2016 (sjá athugasemd að ofan).

Hjá HÍ svarar **Meistaraprófsritgerðir - Verkfræði- og náttúruvísindasvið** til beggja
þessara safna í einu, sem er ástæðan fyrir því að deildin verður að leiðast af leitarorðum.

Talningin getur vikið lítillega frá því sem Skemman sýnir í dag: byggingin er skyndimynd,
og söfn taka við nýjum færslum eftir að hún var gerð.
:::

Söfnin eru sótt í heild svo talningin sé heiðarleg, en **þýðið er meistararitgerðir einar**.
Utan þess standa BSc- og Dip-söfnin, doktorsritgerðir, og hjá HÍ einnig `Rannsóknarverkefni`
(137, styttri verkefni sem eru ekki meistararitgerðir) ásamt `Rit starfsmanna` og `Skýrslur`
(39, hvorugt lokaverkefni). Þau eru talin hér til að sýna hvað söfnin geyma, en koma hvergi
við sögu í köflunum á eftir.

## Hvaða námsleiðir eru til staðar

Innan safnanna liggur námsleiðin aðeins í leitarorðunum. Báðir skólar setja námsgreinina
fremst og efnisorð á eftir — `Iðnaðarverkfræði; Fjármálaverkfræði; Vanskil; Útlánaáhætta` —
svo **fyrsta leitarorðið sem svarar til námsleiðar ræður**. Forgangur skilur aðeins úr þegar
tvær varpanir eiga sama sæti.

Skólarnir eru taldir hvor í sínu lagi. Þeir nota ekki sömu heiti og söfnin eru ólík að
gerð, svo sameiginleg tafla myndi láta þá líta út fyrir að vera sambærilegri en þeir eru.

::: {.sortable}
```{r vidauki-namsleidir-hi}
# Flokkarnir eru enskir lyklar í gagnagrunninum og eiga að vera það — þeir eru
# kóði. Þýðingin á heima hér, í framsetningunni. Röðin ræður líka röð flokka
# þegar raðað er eftir flokki.
flokkaheiti <- c(
  engineering  = "Verkfræði",
  professional = "Fagnám",
  applied      = "Iðnfræði",
  science      = "Náttúruvísindi"
)

namsleidir <- function(uni, caption, raða = c("fjölda", "námsleið", "flokk")) {
  raða <- match.arg(raða)

  tafla <- dbGetQuery(con, sprintf("
    select discipline as namsleid,
           category   as flokkur,
           count(*)   as fjoldi
    from v_thesis_unit_named
    where degree_level = 'master'
      and discipline is not null
      and university_short = '%s'
    group by 1, 2
  ", uni)) |>
    mutate(
      flokkur = coalesce(unname(flokkaheiti[flokkur]), flokkur),
      flokkur = factor(flokkur, levels = unname(flokkaheiti))
    )

  tafla <- switch(raða,
    "fjölda"   = arrange(tafla, desc(fjoldi)),
    "námsleið" = arrange(tafla, namsleid),
    "flokk"    = arrange(tafla, flokkur, desc(fjoldi))
  )

  tafla |>
    rename(Námsleið = namsleid, Flokkur = flokkur, Fjöldi = fjoldi) |>
    knitr::kable(caption = caption)
}

namsleidir("HÍ", "HÍ: námsleiðir sem leitarorðin gefa, allt meistarastigið.", raða = "flokk")
```
:::

::: {.sortable}
```{r vidauki-namsleidir-hr}
namsleidir("HR", "HR: námsleiðir sem leitarorðin gefa, allt meistarastigið.", raða = "flokk")
```
:::

Töflurnar eru sían sjálf: `Flokkur` ræður hvað telst verkfræði. Þær sýna líka hvers vegna
greinaheiti duga ekki ein og sér. Iðnaðarverkfræði er nánast eingöngu HÍ-megin (123 á móti
9) og Rekstrarverkfræði eingöngu HR-megin (129), en greinarnar fjalla um það sama. Sama á
við um orkugreinarnar, sem eru sérstakar námsleiðir hjá HR en dreifast á aðrar deildir hjá
HÍ.

Nafnvenjurnar eru því næsta verk: áður en skólarnir eru bornir saman þarf að varpa
sambærilegum greinum á samræmt heiti, svo `Rekstrarverkfræði` og `Iðnaðarverkfræði` teljist
saman þegar það á við.

```{r vidauki-fjolflokkun}
dbGetQuery(con, "
  with fjoldi as (
    select tk.thesis_id, count(distinct d.discipline) as n
    from thesis_keywords tk
    join keywords k on k.id = tk.keyword_id
    join discipline_keyword d on d.keyword_norm = k.keyword_norm
    join v_thesis_unit u on u.thesis_id = tk.thesis_id
    where u.degree_level = 'master'
    group by 1
  )
  select case when n = 1 then '1 námsleið' else n || ' námsleiðir' end as \"Leitarorð benda á\",
         count(*) as \"Ritgerðir\",
         round(100.0 * count(*) / sum(count(*)) over (), 1) as \"Hlutfall (%)\"
  from fjoldi
  group by n
  order by n
") |>
  knitr::kable(caption = "Hversu margar ritgerðir bera leitarorð fleiri en einnar námsleiðar.")
```

Tæp 7% bera fleiri en eina námsleið, og reglan um fyrsta orðið breytir úthlutun aðeins 2,5%
ritgerða miðað við eldri forgangsreglu. Skiptingin er því ekki viðkvæm fyrir valinu — en hún
er skjalfest hér svo það sé ljóst hvað var valið og hverju það breytir.

## HÍ: Verkfræði- og náttúruvísindasvið eftir deild

Sviðið greinist í deildir og deildirnar í námsleiðir, svo tréð segir söguna betur en
tafla. Tölurnar eru meistararitgerðir.

```{r vidauki-hi-tre}
#| fig-cap: >
#|   Meistararitgerðir HÍ eftir deild og námsleið. Hæð hvers reits er í hlutfalli við
#|   fjölda námsleiða í deildinni, svo deildirnar séu samanburðarhæfar.
#| fig-height: 8
greinalitir <- c("Verkfræði" = "#10099F", "Náttúruvísindi" = "#2DD2C0")

tre <- dbGetQuery(con, "
  select case when category = 'engineering' then 'Verkfræði' else 'Náttúruvísindi' end as grein,
         unit_short  as deild,
         discipline  as namsleid,
         count(*)    as n
  from v_thesis_unit_named
  where university_short = 'HÍ'
    and degree_level = 'master'
    and discipline is not null
  group by 1, 2, 3
")

# Verkfræðideildirnar fremst, hvor hópur eftir stærð. Deild telst verkfræði ef
# meirihluti ritgerða hennar er það — (óflokkað) á ritgerðir í báðum flokkum.
rod <- tre |>
  summarise(
    alls = sum(n),
    verk = sum(n[grein == "Verkfræði"]) > sum(n[grein != "Verkfræði"]),
    .by = deild
  ) |>
  arrange(desc(verk), desc(alls))

tre <- tre |>
  mutate(
    namsleid = forcats::fct_reorder(namsleid, n),
    deild = factor(deild, levels = rod$deild)
  )

ggplot(tre, aes(n, namsleid, fill = grein)) +
  geom_col(width = 0.72) +
  geom_text(aes(label = n), hjust = -0.25, size = 3, colour = "grey30") +
  facet_grid(deild ~ ., scales = "free_y", space = "free_y", switch = "y") +
  scale_fill_manual(values = greinalitir) +
  scale_x_continuous(expand = expansion(mult = c(0, 0.12))) +
  labs(x = NULL, y = NULL, fill = NULL) +
  theme(
    strip.placement = "outside",
    strip.text.y.left = element_text(angle = 0, face = "bold", hjust = 1),
    panel.grid.major.y = element_blank(),
    axis.text.x = element_blank(),
    axis.ticks = element_blank()
  )
```

Verkfræðideildirnar þrjár — IVT, UmBygg og RT — eru innan við helmingur sviðsins.
Náttúruvísindin verða því að skerast frá áður en talað er um verkfræði hjá HÍ.

Matvæla- og næringarfræðideild sker sig úr: hún heyrir undir Heilbrigðisvísindasvið en
sex ritgerðir eru krosstengdar inn í VoN-safnið, svo þær koma fram hér þótt deildin
standi utan sviðsins.

## HR: tæknisvið eftir námsleið

```{r vidauki-hr}
hr_leidir <- dbGetQuery(con, "
  select u.unit_label       as \"Námsleið\",
         count(*)           as \"Fjöldi\",
         max(u.in_core::int) as kjarni
  from v_thesis_unit_named u
  join thesis_metadata m on m.thesis_id = u.thesis_id
  where u.university_short = 'HR'
    and u.degree_level = 'master'
    and (m.study_category like 'MEd/MPM/MSc Verkfræðideild%'
      or m.study_category like 'MSc Tölvunarfræðideild%')
  group by 1
  order by 2 desc
")

kbl(subset(hr_leidir, select = -kjarni),
    caption = "Meistararitgerðir HR úr söfnunum tveimur, allt safnið. Feitletraðar námsleiðir mynda þýðið.") |>
  row_spec(which(hr_leidir$kjarni == 1), bold = TRUE) |>
  kable_styling(full_width = FALSE)
```

MPM er atvinnutengt meistaranám í verkefnastjórnun, vistað hjá verkfræðideild og vottað af
APM/IPMA, en það er ekki verkfræðigráða. Iðnfræðin — `Dip Tæknifræðideild` — er atvinnutengt
diplómanám og að langmestu leyti á BS-stigi. Hvort tveggja er talið og skýrt hér, en stendur
utan kjarnans.

## Óflokkaðar ritgerðir

Þær ritgerðir sem ekkert leitarorð varpast fyrir. Þær eru 31 af 2.543 — rúmt prósent — en
listinn er tekinn í heild því hann sýnir hvaða varpanir vantar.

```{r vidauki-oflokkad}
dbGetQuery(con, "
  select u.university as \"Skóli\",
         u.yr         as \"Ár\",
         u.thesis_id  as \"Auðkenni\",
         coalesce(m.raw_keywords, '(engin leitarorð)') as \"Leitarorð\"
  from v_thesis_unit_named u
  join thesis_metadata m on m.thesis_id = u.thesis_id
  where u.degree_level = 'master'
    and u.discipline is null
  order by 1, 2
") |>
  kbl(caption = "Allar óflokkaðar meistararitgerðir og leitarorð þeirra.") |>
  kable_styling(full_width = FALSE, font_size = 12)
```

Flest eru raunverulegar eyður sem má loka: `Tölvuverkfræði`, `Applied data science`,
`Skipulagsfræði`, `Matvælafræði`, `Lífræn efnafræði`, `Líftölfræði` og
`Landupplýsinga- og umhverfisfræði` eru allt gild námsgreinaheiti sem `discipline_keyword`
þekkir ekki enn. Tvær ritgerðir bera **engin leitarorð** og verða aldrei flokkaðar af
þessari aðferð.

## Samanburðarhæfi kjarninn

```{r vidauki-kjarni}
dbGetQuery(con, "
  select university as \"Skóli\",
         count(*) filter (where in_core)     as \"Í kjarna\",
         count(*) filter (where not in_core) as \"Utan kjarna\",
         round(100.0 * count(*) filter (where in_core) / count(*), 1) as \"% eftir\"
  from v_thesis_unit
  where degree_level = 'master'
  group by 1
") |>
  knitr::kable(caption = "Hvað stendur eftir þegar aðeins verkfræði og tölvunarfræði eru talin.")
```

Báðir skólar missa um helming, af gjörólíkum ástæðum: HÍ vegna náttúruvísinda, HR vegna
MPM, íþróttafræði og iðnfræði. Það er forsenda alls samanburðar í köflunum á eftir.

## Greinar undir ólíkum nöfnum

Greinaheiti eru ekki samanburðarhæf milli skólanna. Taflan mælir kósínuslíkindi á
efnisorðavigrum greinanna, að frádregnum greinaheitunum sjálfum, svo samsvörunin byggir á
viðfangsefnum en ekki nöfnum.

```{r vidauki-samsvorun}
dbGetQuery(con, "
  with dkw as (
    select d.university as uni, d.discipline as disc, k.keyword_norm as kw, count(*) as n
    from v_thesis_discipline d
    join thesis_keywords tk on tk.thesis_id = d.thesis_id
    join keywords k on k.id = tk.keyword_id
    where d.degree_level = 'master'
      and d.category = 'engineering'
      and d.discipline is not null
      and k.keyword_norm not in (select keyword_norm from discipline_keyword)
      and k.keyword_norm not in ('meistaraprófsritgerðir', 'tækni- og verkfræðideild',
                                 'school of science and engineering', 'rannsóknir', 'ísland')
    group by 1, 2, 3
  ),
  a  as (select disc, kw, n from dkw where uni = 'Háskóli Íslands'),
  b  as (select disc, kw, n from dkw where uni = 'Háskólinn í Reykjavík'),
  na as (select disc, sqrt(sum(n * n)) as m from a group by 1),
  nb as (select disc, sqrt(sum(n * n)) as m from b group by 1)
  select a.disc as \"HÍ\",
         b.disc as \"HR\",
         round(sum(a.n * b.n) / (max(na.m) * max(nb.m)), 3) as \"Líkindi\",
         count(*) as \"Sameiginleg orð\"
  from a
  join b  on a.kw = b.kw
  join na on na.disc = a.disc
  join nb on nb.disc = b.disc
  group by 1, 2
  having count(*) >= 20
  order by \"Líkindi\" desc
  limit 8
") |>
  knitr::kable(caption = "Greinar sem fjalla um það sama undir ólíkum nöfnum.")
```

Tvö pör skera sig úr, og dreifingin staðfestir þau: **Iðnaðarverkfræði** er 118 ritgerðir hjá
HÍ en 9 hjá HR, sem kallar sömu grein **Rekstrarverkfræði** (135). **Orkuverkfræði** er 100
hjá HR en 1 hjá HÍ, sem vistar orkuvinnuna inni í **Vélaverkfræði** (123). Greinarnar eru
gagnkvæmt útilokandi — sama efni, sitt hvort nafnið.

```{r vidauki-teardown}
#| include: false
dbDisconnect(con, shutdown = TRUE)
```
