# Þróun umfangs

```{r rq1-setup}
#| include: false
source("../scripts/report_setup.R")
```

> Hvernig hefur fjöldi meistararitgerða í verkfræði og tæknigreinum þróast við HÍ og HR
> frá 2010?

## Fjöldi eftir ári og skóla

```{r rq1-table}
masters_by_year |>
  pivot_wider(names_from = uni, values_from = n) |>
  rename(Ár = yr) |>
  knitr::kable(caption = "Meistararitgerðir eftir ári og skóla.")
```

## Þróun yfir tímabilið

```{r rq1-ggplot}
#| fig-cap: >
#|   Fjöldi meistararitgerða á ári. Brotalínan markar 2020, þegar heimsfaraldurinn
#|   raskaði námi. Athugið að 2010 er ekki nothæfur grunnpunktur fyrir HR og að
#|   2026 er ókláruð.
ggplot(masters_by_year, aes(yr, n, colour = uni)) +
  geom_vline(xintercept = 2020, linetype = "dashed", colour = "grey55") +
  annotate(
    "text", x = 2020, y = 0, label = "Covid-19",
    angle = 90, hjust = -0.08, vjust = -0.5, size = 3.4, colour = "grey40"
  ) +
  geom_line(linewidth = 1) +
  geom_point(size = 2) +
  scale_colour_manual(values = hi_colors) +
  scale_y_continuous(labels = comma, limits = c(0, NA)) +
  scale_x_continuous(breaks = seq(2010, 2026, 2)) +
  labs(x = NULL, y = "Fjöldi ritgerða", colour = NULL)
```

## Hvenær er skilað?

Skil dreifast ekki jafnt yfir árið heldur hrannast upp í kringum brautskráningar. Myndin
sýnir í hvaða mánuði ritgerðir berast Skemmunni, sem hlutfall af ársskilum hvors skóla.

```{r rq1-season}
#| fig-cap: >
#|   Hlutfall ársskila eftir mánuði, 2012–2025. Jaðarárin eru undanskilin því 2010–2011
#|   og 2026 eru ekki heil ár.
manudir <- c("jan", "feb", "mar", "apr", "maí", "jún",
             "júl", "ágú", "sep", "okt", "nóv", "des")

season <- dbGetQuery(con, "
  select month(t.date_accepted) as man,
         m.university           as uni,
         count(*)               as n
  from thesis t
  join thesis_metadata m on m.thesis_id = t.id
  where m.degree_level = 'master'
    and year(t.date_accepted) between 2012 and 2025
  group by 1, 2
") |>
  mutate(man = factor(manudir[man], levels = manudir)) |>
  group_by(uni) |>
  mutate(hlutfall = n / sum(n)) |>
  ungroup()

ggplot(season, aes(man, hlutfall, fill = uni)) +
  geom_col(position = position_dodge(width = 0.8), width = 0.75) +
  scale_fill_manual(values = hi_colors) +
  scale_y_continuous(labels = percent) +
  labs(x = NULL, y = "Hlutfall ársskila", fill = NULL)
```

Þrjár brautskráningarlotur sjást skýrt: vor (maí–júní), haust (ágúst–október) og vetur
(janúar–febrúar). Skólarnir haga sér þó ólíkt. HÍ dreifir vorskilum á maí og júní og á
umtalsverð haustskil í september og október. HR þjappar tæpum helmingi ársins í júní einan
og á sérstakan ágústtopp sem HÍ hefur nánast ekki.

```{r rq1-truncation}
dbGetQuery(con, "
  select m.university as \"Skóli\",
         count(*)     as \"Ritgerðir á ári\",
         round(
           100.0 * sum(case when dayofyear(t.date_accepted) > dayofyear(date '2020-06-18')
                            then 1 else 0 end) / count(*), 1
         ) as \"% eftir 18. júní\"
  from thesis t
  join thesis_metadata m on m.thesis_id = t.id
  where m.degree_level = 'master'
    and year(t.date_accepted) between 2012 and 2025
  group by 1
") |>
  knitr::kable(caption = "Hlutfall ársskila sem berst eftir 18. júní, dagsetningu nýjustu ritgerðar í grunninum.")
```

::: {.callout-important title="Skerðingin á 2026 er ekki sú sama fyrir báða skóla"}
Gögnin ná til 18. júní 2026. Á venjulegu ári á HR þá eftir að skila helmingi ársins en HÍ
rúmum fjórðungi. Lokapunktur tímaraðarinnar vantelur því HR nærri tvöfalt meira en HÍ, og
árin eru ekki samanburðarhæf fyrr en haustlotan 2026 er komin inn.
:::

## Niðurstöður

```{r rq1-findings}
#| output: asis
stable <- masters_by_year |> filter(yr >= 2012, yr <= 2025)
hi <- stable |> filter(uni == "Háskóli Íslands")
hr <- stable |> filter(uni == "Háskólinn í Reykjavík")

crossover <- masters_by_year |>
  pivot_wider(names_from = uni, values_from = n) |>
  filter(`Háskólinn í Reykjavík` > `Háskóli Íslands`) |>
  slice_min(yr, n = 1) |>
  pull(yr)

cat(sprintf(
  paste0(
    "- Á stöðugu tímabili (2012–2025) skilar HÍ að meðaltali **%.0f** ritgerðum á ári ",
    "(bil %d–%d) og HR **%.0f** (bil %d–%d).\n",
    "- HR fer fram úr HÍ árið **%d** og helst yfir eftir það.\n",
    "- Hvorugur skólinn sýnir skýra leitni innan tímabilsins; breytileiki milli ára er ",
    "meiri en nokkur undirliggjandi þróun.\n"
  ),
  mean(hi$n), min(hi$n), max(hi$n),
  mean(hr$n), min(hr$n), max(hr$n),
  crossover
))
```

Vöxtur HR fram til 2013 er að stórum hluta þekjuáhrif: skólinn var að byrja að skila í
Skemmuna. Raunverulegur samanburður hefst því um 2012.
