# RQ2 — Þróun fræðasviða

```{r rq2-setup}
#| include: false
source("../scripts/report_setup.R")
```

> Hvernig hefur samsetning verkfræði- og tæknigreina breyst yfir tímabilið?

Undirspurningar:

- Hvaða greinar hafa vaxið mest?
- Hvaða greinar hafa dregist saman?
- Hafa ný rannsóknarsvið komið fram?

::: {.callout-important title="Bíður greinaflokkunar"}
Þessari spurningu verður ekki svarað eins og gagnagrunnurinn stendur. `faculty` er tómt og
skólarnir kóða greinar með gjörólíkum hætti. Fyrsta skrefið er **uppflettitafla sem varpar
leitarorðum og `study_category` á samræmdan greinalista**.
:::

## Hvers vegna þetta virkar ekki enn

```{r rq2-study-category}
dbGetQuery(con, "
  select m.university     as skoli,
         m.study_category as flokkur,
         count(*)         as fjoldi
  from thesis t
  join thesis_metadata m on m.thesis_id = t.id
  where m.degree_level = 'master'
  group by 1, 2
  order by 1, 3 desc
") |>
  knitr::kable(caption = "`study_category` aðgreinir greinar hjá HR en ekki hjá HÍ.")
```

Hjá HÍ fellur nánast allt í einn flokk, svo greinin verður að koma úr leitarorðum. Hjá HR
er flokkurinn nothæfur en grófur — meirihlutinn lendir í einni deild.

```{r rq2-keywords}
dbGetQuery(con, "
  select m.university as skoli, k.keyword as leitarord, count(*) as fjoldi
  from thesis t
  join thesis_metadata m on m.thesis_id = t.id
  join thesis_keywords tk on tk.thesis_id = t.id
  join keywords k on k.id = tk.keyword_id
  where m.degree_level = 'master'
  group by 1, 2
  qualify row_number() over (partition by m.university order by count(*) desc) <= 10
  order by 1, 3 desc
") |>
  knitr::kable(caption = "Tíðustu leitarorð, tíu efstu hjá hvorum skóla.")
```

Hjá HÍ eru leitarorðin efnisleg (*Vélaverkfræði*, *Iðnaðarverkfræði*). Hjá HR eru efstu
orðin safnheiti (*Meistaraprófsritgerðir*, *Tækni- og verkfræðideild*) sem segja ekkert um
viðfangsefnið og þarf að sía burt.

## Næstu skref

1. Búa til `config/disciplines.yaml` sem varpar leitarorðum á samræmdan greinalista.
2. Sía burt safnheiti sem bera enga efnislega merkingu.
3. Ákveða meðhöndlun ritgerða sem falla á fleiri en eina grein.
4. Endurmeta þýðið — sama vörpun afmarkar verkfræðina frá náttúruvísindum hjá HÍ.
