# RQ3 — Samanburður HÍ og HR

```{r rq3-setup}
#| include: false
source("../scripts/report_setup.R")
```

> Hvaða munur er á framleiðslu meistararitgerða milli HÍ og HR?

Undirspurningar:

- Er munur á fjölda ritgerða?
- Er munur á dreifingu fræðigreina?
- Er munur á rannsóknarviðfangsefnum?

::: {.callout-note title="Að hluta svarað"}
Fyrsta undirspurningin er svöruð í [RQ1](01-rq1-volume.qmd). Hinar tvær bíða
greinaflokkunar ([RQ2](02-rq2-disciplines.qmd)) og efnisgreiningar
([RQ6](06-rq6-themes.qmd)).
:::

## Munur á fjölda

```{r rq3-totals}
masters |>
  filter(yr >= 2012, yr <= 2025) |>
  count(uni, name = "alls") |>
  mutate(
    `á ári` = round(alls / length(2012:2025), 1),
    hlutfall = percent(alls / sum(alls), accuracy = 0.1)
  ) |>
  rename(Skóli = uni) |>
  knitr::kable(caption = "Meistararitgerðir 2012–2025, að undanskildum jaðarárum.")
```

```{r rq3-share}
#| fig-cap: Hlutdeild skólanna í heildarfjölda meistararitgerða á ári.
masters_by_year |>
  group_by(yr) |>
  mutate(hlutfall = n / sum(n)) |>
  ungroup() |>
  ggplot(aes(yr, hlutfall, fill = uni)) +
  geom_area(alpha = 0.85) +
  scale_fill_manual(values = hi_colors) +
  scale_y_continuous(labels = percent) +
  scale_x_continuous(breaks = seq(2010, 2026, 2)) +
  labs(x = NULL, y = NULL, fill = NULL)
```

## Það sem vantar

Til að svara undirspurningum tvö og þrjú þarf:

- **Greinaflokkun** svo dreifing fræðigreina sé samanburðarhæf milli skóla. Sjá
  [RQ2](02-rq2-disciplines.qmd).
- **Efnisgreiningu útdrátta** svo bera megi saman rannsóknarviðfangsefni. Sjá
  [RQ6](06-rq6-themes.qmd).

Athugið að skólarnir eru ekki fyllilega sambærilegir: HR telur tæknifræði og
tölvunarfræði með, en hjá HÍ blandast náttúruvísindi inn í tölurnar. Samanburður án
greinaflokkunar mælir því að hluta til mismunandi þýði.
