# RQ7 — Þekkingaryfirfærsla

```{r rq7-setup}
#| include: false
source("../scripts/report_setup.R")
```

> Að hvaða marki má líta á meistararitgerðir sem vettvang þekkingaryfirfærslu milli
> háskóla og atvinnulífs?

Undirspurningar:

- Hversu sýnilegt er samstarf í ritgerðunum?
- Hvaða form tekur samstarfið?
- Hvernig þróast það yfir tímann?

::: {.callout-important title="Háð RQ4 og RQ5"}
Þetta er túlkunarkafli sem byggir á samstarfsmælingunum. Þar sem
[RQ4](04-rq4-collaboration.qmd) og [RQ5](05-rq5-partners.qmd) bíða beggja
gagnavinnslu, er ekkert til að túlka enn.
:::

## Það sem gögnin gefa í dag

```{r rq7-signals}
tibble::tribble(
  ~Merki,                       ~Uppspretta,              ~Staða,
  "Skráður styrktaraðili",      "`thesis_metadata.sponsor`", "Lítil þekja, skekkt yfir tíma",
  "Leiðbeinendur",              "`thesis_people`",           "Til staðar, starfsvettvang vantar",
  "Nefndir aðilar í útdrætti",  "`abstract_is` / `abstract_en`", "Óunnið",
  "Þakkarorð",                  "PDF-skjöl",                 "Ekki sótt",
  "Tengd vefslóð",              "`thesis_metadata.related_url`", "Mjög lítil þekja"
) |>
  knitr::kable(caption = "Möguleg merki um þekkingaryfirfærslu og staða þeirra.")
```

```{r rq7-advisors}
dbGetQuery(con, "
  select count(distinct tp.person_id) as leidbeinendur,
         count(*)                     as tengingar
  from thesis t
  join thesis_metadata m on m.thesis_id = t.id
  join thesis_people tp on tp.thesis_id = t.id
  where m.degree_level = 'master' and tp.role = 'advisor'
") |>
  knitr::kable(caption = "Umfang leiðbeinendagagna fyrir meistararitgerðir.")
```

Leiðbeinendagögnin eru heilleg og eru líklega vannýttasta uppsprettan: endurteknir
leiðbeinendur utan háskólanna mynda tengslanet sem svarar bæði spurningunni um form
samstarfsins og þróun þess.

## Næstu skref

1. Klára [RQ4](04-rq4-collaboration.qmd) og [RQ5](05-rq5-partners.qmd).
2. Varpa leiðbeinendum á starfsvettvang (háskóli / fyrirtæki / stofnun).
3. Byggja tengslanet ritgerða, leiðbeinenda og samstarfsaðila.
4. Meta hvort tengslin séu stöðug yfir tíma eða bundin einstökum verkefnum.
