# Þróun umfangs

```{r rq1-setup}
#| include: false
source("../R/global.R")

.rq1_stable <- masters_by_year() |> filter(yr >= STABLE_FROM, yr <= STABLE_TO)
.rq1_hi <- .rq1_stable |> filter(uni == "Háskóli Íslands")
.rq1_hr <- .rq1_stable |> filter(uni == "Háskólinn í Reykjavík")
n_ar_hi <- round(mean(.rq1_hi$n))
n_ar_hr <- round(mean(.rq1_hr$n))

# The truncation caveat, computed live rather than hardcoded -- the cut-off date
# moves forward every time the harvest does (see R/tables/rq1-truncation.R's old
# logic, folded in here instead of a table).
.trunc <- q(sprintf("
  select university as uni,
         round(100.0 * sum(case when dayofyear(date_accepted) > dayofyear(date '%s')
                          then 1 else 0 end) / count(*), 1) as pct
  from v_thesis_msc
  where in_stable_period
  group by 1
", format(latest_thesis, "%Y-%m-%d")), quiet = TRUE)
pct_eftir_hi <- .trunc$pct[.trunc$uni == "Háskóli Íslands"]
pct_eftir_hr <- .trunc$pct[.trunc$uni == "Háskólinn í Reykjavík"]
latest_label <- sub(" [0-9]{4}$", "", format_is_date(latest_thesis))

# Seasonal shares for "Hvenær er skilað?" -- HÍ's own known brautskráningardagar
# (October, February, June) are external knowledge, not something the database
# states; the *shares* below are the database's own numbers.
.season <- masters() |>
  filter(in_stable_period) |>
  count(uni, man, name = "n") |>
  group_by(uni) |>
  mutate(hlutfall = round(100 * n / sum(n), 1)) |>
  ungroup()
season_hlutfall <- function(uni_nafn, manudir) {
  .season |> filter(uni == uni_nafn, man %in% manudir) |> pull(hlutfall) |> sum() |> round(1)
}
hi_vor    <- season_hlutfall("Háskóli Íslands", 5:6)
hi_haust  <- season_hlutfall("Háskóli Íslands", 9:10)
hi_vetur  <- season_hlutfall("Háskóli Íslands", 1:2)
hr_vor    <- season_hlutfall("Háskólinn í Reykjavík", 5:6)
hr_januar <- season_hlutfall("Háskólinn í Reykjavík", 1)
```

> Hvernig hefur fjöldi meistararitgerða í verkfræði og tæknigreinum þróast við HÍ og HR
> frá 2010?

Á stöðugu tímabili (`r stable_label`) skilar HÍ að meðaltali **`r n_ar_hi`** meistararitgerðum
á ári og HR **`r n_ar_hr`**. Þróunin er ekki bein lína hjá hvorugum skólanum — myndin hér að
neðan sýnir árin sem hún er, án þess að jafna hana út.

## Þróun yfir tímabilið

```{r rq1-ggplot}
#| fig-cap: >
#|   Fjöldi meistararitgerða á ári. Brotalínan markar 2020, þegar heimsfaraldurinn
#|   raskaði námi. Athugið að 2010 er ekki nothæfur grunnpunktur fyrir HR og að
#|   2026 er ókláruð.
#| file: ../R/plots/rq1-ggplot.R
```

## Hvenær er skilað?

Skil dreifast ekki jafnt yfir árið heldur hrannast upp í kringum brautskráningar. Myndin
sýnir í hvaða mánuði ritgerðir berast Skemmunni, sem hlutfall af ársskilum hvors skóla.

```{r rq1-season}
#| fig-cap: >
#|   Hlutfall ársskila eftir mánuði, 2012–2025. Jaðarárin eru undanskilin því 2010–2011
#|   og 2026 eru ekki heil ár.
#| file: ../R/plots/rq1-season.R
```

Þrjár brautskráningarlotur sjást skýrt: vor (maí–júní), haust (ágúst–október) og vetur
(janúar–febrúar). Skólarnir haga sér þó ólíkt. HÍ dreifir vorskilum á maí og júní og á
umtalsverð haustskil í september og október. HR þjappar tæpum helmingi ársins í júní einan
og á sérstakan ágústtopp sem HÍ hefur nánast ekki.

::: {.callout-important title="Skerðingin á lokaárinu er ekki sú sama fyrir báða skóla"}
Gögnin ná til `r latest_label`. Á venjulegu ári berst `r pct_eftir_hi`% af HÍ-skilum og
`r pct_eftir_hr`% af HR-skilum eftir þann dag, svo lokapunktur tímaraðarinnar vantelur
hvorn skóla um það hlutfall — og ekki jafnt: skólarnir dreifa skilum yfir árið á ólíkan
hátt (næsti kafli), svo skerðingin er ekki sú sama fyrir báða.
:::

## 30 eða 60 einingar

Meistararitgerð í verkfræði er annaðhvort 30 eða 60 ECTS-einingar. Einingafjöldinn er
lesinn af titilsíðu (`thesis_titlepage.ects`), ekki úr lýsigögnum Skemmunnar. Hlutfallið
ræðst frekar af námsleið en af ári: innan hvors skóla eru sumar námsleiðir nánast
eingöngu með 30 eininga ritgerðir og aðrar nánast eingöngu með 60.

```{r rq1-ects}
#| fig-cap: >
#|   Hlutfall meistararitgerða sem eru 30 ECTS-einingar (hinar eru 60), eftir námsleið og
#|   skóla. Aðeins verkfræðigreinar og námsleiðir með a.m.k. 15 ritgerðir með skráðan
#|   einingafjölda. Fagnám á borð við verkefnastjórnun (MPM) er undanskilið því það
#|   notar annan einingakvarða.
#| file: ../R/plots/rq1-ects.R
```

## Niðurstöður

```{r rq1-findings}
#| output: asis
#| file: ../R/text/rq1-findings.R
```

Vöxtur HR fram til 2013 er að stórum hluta þekjuáhrif: skólinn var að byrja að skila í
Skemmuna. Raunverulegur samanburður hefst því um 2012.
