# Þróun fræðasviða

```{r rq2-setup}
#| include: false
source("../scripts/report_setup.R")
```

> Hvernig hefur samsetning verkfræði- og tæknigreina breyst yfir tímabilið?

Undirspurningar:

- Hvaða greinar hafa vaxið mest?
- Hvaða greinar hafa dregist saman?
- Hafa ný rannsóknarsvið komið fram?

::: {.callout-important title="Bíður greinaflokkunar"}
Þessari spurningu verður ekki svarað eins og gagnagrunnurinn stendur. `faculty` er tómt og
skólarnir kóða greinar með gjörólíkum hætti. Fyrsta skrefið er **uppflettitafla sem varpar
leitarorðum og `study_category` á samræmdan greinalista**.
:::

## Hvers vegna þetta virkar ekki enn

```{r rq2-study-category}
dbGetQuery(con, "
  select m.university     as \"Skóli\",
         m.study_category as \"Flokkur\",
         count(*)         as \"Fjöldi\"
  from thesis t
  join thesis_metadata m on m.thesis_id = t.id
  where m.degree_level = 'master'
  group by 1, 2
  order by 1, 3 desc
") |>
  knitr::kable(caption = "`study_category` aðgreinir greinar hjá HR en ekki hjá HÍ.")
```

Hjá HÍ fellur nánast allt í einn flokk, svo greinin verður að koma úr leitarorðum. Hjá HR
er flokkurinn nothæfur en grófur — meirihlutinn lendir í einni deild.

```{r rq2-keywords}
dbGetQuery(con, "
  select m.university as \"Skóli\", k.keyword as \"Leitarorð\", count(*) as \"Fjöldi\"
  from thesis t
  join thesis_metadata m on m.thesis_id = t.id
  join thesis_keywords tk on tk.thesis_id = t.id
  join keywords k on k.id = tk.keyword_id
  where m.degree_level = 'master'
  group by 1, 2
  qualify row_number() over (partition by m.university order by count(*) desc) <= 10
  order by 1, 3 desc
") |>
  knitr::kable(caption = "Tíðustu leitarorð, tíu efstu hjá hvorum skóla.")
```

Hjá HÍ eru leitarorðin efnisleg (*Vélaverkfræði*, *Iðnaðarverkfræði*). Hjá HR eru efstu
orðin safnheiti (*Meistaraprófsritgerðir*, *Tækni- og verkfræðideild*) sem segja ekkert um
viðfangsefnið og þarf að sía burt.

Taflan sýnir líka hvers vegna ekki má telja leitarorð beint. *MPM* er skammstöfun fyrir
*Master of Project Management*, svo þessar tvær raðir lýsa sömu námsleiðinni:

```{r rq2-mpm}
dbGetQuery(con, "
  with tagged as (
    select tk.thesis_id,
           max(case when k.keyword_norm = 'mpm' then 1 else 0 end)                          as mpm,
           max(case when k.keyword_norm = 'master of project management' then 1 else 0 end) as mopm,
           max(case when k.keyword_norm = 'verkefnastjórnun' then 1 else 0 end)             as vst
    from thesis_keywords tk
    join keywords k on k.id = tk.keyword_id
    group by 1
  )
  select sum(mpm)                                        as \"MPM\",
         sum(mopm)                                       as \"Master of project management\",
         sum(vst)                                        as \"Verkefnastjórnun\",
         sum(case when mpm + mopm + vst > 0 then 1 else 0 end) as \"Ólíkar ritgerðir\"
  from tagged
") |>
  knitr::kable(caption = "Þrjú leitarorð um sömu námsleið. Samtala þeirra er 945 en ritgerðirnar eru 399.")
```

Bein samlagning tvítelur því ritgerðirnar meira en tvöfalt. Vörpunin leysir þetta með því
að senda öll þrjú orðin á `Verkefnastjórnun`.

## Næstu skref

1. Búa til `config/disciplines.yaml` sem varpar leitarorðum á samræmdan greinalista.
2. Sía burt safnheiti sem bera enga efnislega merkingu.
3. Ákveða meðhöndlun ritgerða sem falla á fleiri en eina grein.
4. Endurmeta þýðið — sama vörpun afmarkar verkfræðina frá náttúruvísindum hjá HÍ.
