# Þróun fræðasviða

```{r rq2-setup}
#| include: false
source("../R/global.R")
```

> Hvernig hefur samsetning verkfræði- og tæknigreina breyst yfir tímabilið?

Undirspurningar:

- Hvaða greinar hafa vaxið mest?
- Hvaða greinar hafa dregist saman?
- Hafa ný rannsóknarsvið komið fram?

::: {.callout-important title="Bíður greinaflokkunar"}
Þessari spurningu verður ekki svarað eins og gagnagrunnurinn stendur. `faculty` er tómt og
skólarnir kóða greinar með gjörólíkum hætti. Fyrsta skrefið er **uppflettitafla sem varpar
leitarorðum og `study_category` á samræmdan greinalista**.
:::

## Hvers vegna þetta virkar ekki enn

```{r rq2-study-category}
#| file: ../R/tables/rq2-study-category.R
```

Hjá HÍ fellur nánast allt í einn flokk, svo greinin verður að koma úr leitarorðum. Hjá HR
er flokkurinn nothæfur en grófur — meirihlutinn lendir í einni deild.

```{r rq2-keywords}
#| file: ../R/tables/rq2-keywords.R
```

Hjá HÍ eru leitarorðin efnisleg (*Vélaverkfræði*, *Iðnaðarverkfræði*). Hjá HR eru efstu
orðin safnheiti (*Meistaraprófsritgerðir*, *Tækni- og verkfræðideild*) sem segja ekkert um
viðfangsefnið og þarf að sía burt.

Taflan sýnir líka hvers vegna ekki má telja leitarorð beint. *MPM* er skammstöfun fyrir
*Master of Project Management*, svo þessar tvær raðir lýsa sömu námsleiðinni:

```{r rq2-mpm}
#| file: ../R/tables/rq2-mpm.R
```

Bein samlagning tvítelur því ritgerðirnar meira en tvöfalt. Vörpunin leysir þetta með því
að senda öll þrjú orðin á `Verkefnastjórnun`.

## Næstu skref

1. Búa til `config/disciplines.yaml` sem varpar leitarorðum á samræmdan greinalista.
2. Sía burt safnheiti sem bera enga efnislega merkingu.
3. Ákveða meðhöndlun ritgerða sem falla á fleiri en eina grein.
4. Endurmeta þýðið — sama vörpun afmarkar verkfræðina frá náttúruvísindum hjá HÍ.
