# Þróun fræðasviða

```{r rq2-setup}
#| include: false
source("../R/global.R")
```

> Hvernig hefur samsetning verkfræði- og tæknigreina breyst yfir tímabilið?

Undirspurningar:

- Hvaða greinar hafa vaxið mest?
- Hvaða greinar hafa dregist saman?
- Hafa ný rannsóknarsvið komið fram?

::: {.callout-note title="Svarað"}
`faculty` er enn tómt og skólarnir kóða greinar með gjörólíkum hætti, en
`scripts/discipline_map.sql` leysir það með uppflettitöflu sem varpar leitarorðum,
titilsíðuefni og handvirkum leiðréttingum á samræmdan greinalista
(`v_thesis_discipline`). Allar 2.484 ritgerðir þýðisins hafa fengið grein, og titilsíðan
ræður úrslitum fyrir 1.718 þeirra — sjá
[issue #5](https://github.com/HI-IDN/skemman-msc/issues/5) fyrir alla rannsóknarslóðina
og [`docs/vidauki-adferd.qmd`](vidauki-adferd.qmd) fyrir aðferðina sjálfa.
:::

## Af hverju `study_category` dugði ekki eitt og sér

```{r rq2-study-category}
#| file: ../R/tables/rq2-study-category.R
```

Hjá HÍ fellur nánast allt í einn flokk, svo greinin verður að koma úr leitarorðum. Hjá HR
er flokkurinn nothæfur en grófur — meirihlutinn lendir í einni deild.

```{r rq2-keywords}
#| file: ../R/tables/rq2-keywords.R
```

Hjá HÍ eru leitarorðin efnisleg (*Vélaverkfræði*, *Iðnaðarverkfræði*). Hjá HR eru efstu
orðin safnheiti (*Meistaraprófsritgerðir*, *Tækni- og verkfræðideild*) sem segja ekkert um
viðfangsefnið og þarf að sía burt.

Taflan sýnir líka hvers vegna ekki má telja leitarorð beint. *MPM* er skammstöfun fyrir
*Master of Project Management*, svo þessar tvær raðir lýsa sömu námsleiðinni:

```{r rq2-mpm}
#| file: ../R/tables/rq2-mpm.R
```

Bein samlagning tvítelur því ritgerðirnar meira en tvöfalt. Vörpunin leysir þetta með því
að senda öll þrjú orðin á `Verkefnastjórnun`.

## Greinaflokkun þýðisins

```{r rq2-flokkar}
#| file: ../R/tables/rq2-flokkar.R
```

Verkfræði er stærsti flokkurinn hjá báðum skólum, en hlutföllin eru ólík: hjá HR er
`Fagnám` (MPM) næststærsti flokkurinn og náttúruvísindi eru aðeins 69 ritgerðir (þar af 42
í sjálfbærum orkuvísindum, sjá að neðan), en hjá HÍ eru náttúruvísindi stærri en verkfræði
(637 á móti 559) — því HÍ-safnið í Skemmunni nær yfir allt Verkfræði- og
náttúruvísindasvið, ekki verkfræðina eina. `Utan sviðs` er fjórtán ritgerðir sem
greinaflokkunin skilur meðvitað frá náttúruvísindum: ellefu úr Menntavísindadeild, tvær úr
Matvæla- og næringarfræðideild (sem heyrir undir Heilbrigðisvísindasvið, ekki VoN, svo þær eru
rangskráðar hér) og eitt rangskráð tilvik (sjá `TODO.md`).

```{r rq2-deildir}
#| file: ../R/tables/rq2-deildir.R
```

Niður á deild: hjá HÍ dreifist verkfræðin á þrjár deildir (IVT, UmBygg, RT), auk fjögurra
ritgerða í verkfræðilegri eðlisfræði sem Raunvísindadeild hýsir, og náttúruvísindin á þrjár. Hjá HR er `study_category` sjálft deildin — tæknifræði og
tölvunarfræði teljast með verkfræðinni, íþróttavísindi og MPM standa utan hennar.

Deildarmerkingin er nú heil, með tveimur ásettum undantekningum. Hjá HR lendir ein ritgerð
(hið eina Markaðsfræði-tilvik) í safnflokknum `Annað`, og hjá HÍ eru 11 ritgerðir
`(óflokkað)` af ásettu ráði, því Menntavísindadeild er ekki VoN-deild. Framkvæmdastjórnun er
talin verkfræði og lendir í `Verkfræðideild` hjá HR (UmBygg hjá HÍ), og
`Landupplýsinga- og umhverfisfræði` er í Líf- og umhverfisvísindadeild. VoN-deildirnar eru sex
(Jarðvísinda-, Iðnaðarverkfræði-, vélaverkfræði- og tölvunarfræði-, Líf- og umhverfisvísinda-,
Rafmagns- og tölvuverkfræði-, Raunvísinda- og Umhverfis- og byggingarverkfræðideild); yfirlit
yfir meistaranámsleiðir þeirra er í `config/hi_ms_programmes.yaml`.

## Þróun eftir ári

```{r rq2-throun}
#| fig-cap: Fjöldi verkfræðiritgerða á ári, HÍ og HR.
#| file: ../R/plots/rq2-throun.R
```

HR hefur verið stærri framleiðandi verkfræðiritgerða en HÍ nánast allt tímabilið, og bilið
hefur breikkað frekar en mjókkað.

## Hvaða greinar hafa vaxið, hvaða greinar hafa dregist saman

Til að jafna út árssveiflur í litlum greinum er tímabilinu skipt í tvennt og fjöldinn
borinn saman milli hlutanna. Taflan er talin á yfirgreinum (`discipline_group`, dálkurinn
`umbrella`), ekki á sértæku heitunum sem titilsíðan nefnir: HÍ og HR skipta og nefna
námsleiðir sínar ólíkt, svo undirgreinar á borð við Fjármálaverkfræði, Mekatróník og
Raforkuverkfræði eru taldar með þeirri yfirgrein sem þær heyra undir og nefndar í öðrum
dálki:

```{r rq2-greinar}
#| file: ../R/tables/rq2-greinar.R
```

Tölvunarfræði (+54), Rafmagnsverkfræði (+42), Orkuverkfræði (+39) og Vélaverkfræði (+38)
hafa vaxið mest í fjölda talið. Byggingarverkfræði (−53) hefur dregist mest saman, þá
Umhverfisverkfræði (−17, þar sem Skipulagsfræði og samgöngur — 11 í fyrri hlutanum og engin í
þeim síðari — er talin með) og Iðnaðarverkfræði (−10). Ný
svið hafa líka birst: Gagnavísindi eiga engar ritgerðir í fyrri hlutanum en átta í þeim
síðari, og Máltækni (sem heyrir undir Tölvunarfræði) engar á móti þrettán.

Iðnaðarverkfræði sem yfirgrein felur í sér Fjármálaverkfræði, sem vex (17 á móti 35), svo
hinar undirgreinarnar samanlagt dragast saman um 28 — meira en talan −10 sýnir.
Fjármálaverkfræði er ekki jafnt vaxandi námsleið heldur bundin við HR: HÍ hætti að skila
neinni eftir 2014, en hjá HR heldur hún áfram með 1–8 ritgerðir á ári, þar af 7 árið 2024 og
8 árið 2025. Hún er því horfin hjá HÍ en lifir hjá HR.

Sjálfbær orkuvísindi (Iceland School of Energy, 42 HR-ritgerðir) eru þverfagleg námsleið og
merkt sem slík (`is_interdisciplinary`): náttúruvísindi að jafnaði, en verkfræði þegar
höfundurinn sækir um verkfræðingsleyfi. Enginn höfundur þeirra hefur gert það (0 af 31 þar
sem fæðingarár er þekkt, á móti 15 af 72 hjá þeim sem titilsíðan nefnir *Sustainable Energy
Engineering*), svo þær eru flokkaðar sem náttúruvísindi og ekki með í töflunni.

## Það sem stendur eftir

- **4 HR-ritgerðir fá greinina frá leiðbeinanda** (`discipline_source = 'advisor'`) — titilsíðan
  segir bara *Master of Science* eða *Engineering*, eða er ekki til í skyndiminninu, og
  leitarorðin nefna enga námsleið. Þá ræður sú grein sem leiðbeinandinn hefur oftast
  (`v_thesis_discipline_advisor_suggestion`); þær bíða yfirferðar í `TODO.md`.
- **Yfirgreinar** eru handvirk ákvörðun (`discipline_group`) og geta breyst; sjá
  athugasemdirnar í `scripts/discipline_map.sql` fyrir rökin á bak við hverja.
