# Samanburður HÍ og HR

```{r rq3-setup}
#| include: false
source("../R/global.R")
```

> Hvaða munur er á framleiðslu meistararitgerða milli HÍ og HR?

Undirspurningar:

- Er munur á fjölda ritgerða?
- Er munur á dreifingu fræðigreina?
- Er munur á rannsóknarviðfangsefnum?

::: {.callout-note title="Að hluta svarað"}
Fyrsta undirspurningin er svöruð í [RQ1](01-rq1-volume.qmd) og önnur í
[RQ2](02-rq2-disciplines.qmd), nú þegar greinaflokkun er lokið. Sú þriðja —
rannsóknarviðfangsefni — bíður enn efnisgreiningar ([RQ6](06-rq6-themes.qmd)).
:::

## Munur á fjölda

```{r rq3-totals}
#| file: ../R/tables/rq3-totals.R
```

```{r rq3-share}
#| fig-cap: Hlutdeild skólanna í heildarfjölda meistararitgerða á ári.
#| file: ../R/plots/rq3-share.R
```

## Munur á dreifingu fræðigreina

Greinaflokkunin úr [RQ2](02-rq2-disciplines.qmd) gerir skólana samanburðarhæfa:

```{r rq3-flokkar}
#| file: ../R/tables/rq2-flokkar.R
```

```{r rq3-throun}
#| fig-cap: Fjöldi verkfræðiritgerða á ári, HÍ og HR.
#| file: ../R/plots/rq2-throun.R
```

HR er stærri framleiðandi verkfræðiritgerða en HÍ nánast allt tímabilið, og munurinn
hefur breikkað. Athugið að skólarnir eru samt ekki fyllilega sambærilegir innbyrðis: HR
telur tæknifræði og tölvunarfræði með í `Verkfræði`-flokknum, en hjá HÍ blandast
náttúruvísindi inn í heildarsafnið sem `category` skilur frá — sjá deildaskiptinguna í
RQ2 fyrir smáatriðin.

## Það sem vantar

Til að svara þriðju undirspurningunni þarf **efnisgreiningu útdrátta** svo bera megi
saman rannsóknarviðfangsefni. Sjá [RQ6](06-rq6-themes.qmd).
