# Samanburður HÍ og HR

```{r rq3-setup}
#| include: false
source("../R/global.R")
```

> Hvaða munur er á framleiðslu meistararitgerða milli HÍ og HR?

Undirspurningar:

- Er munur á fjölda ritgerða?
- Er munur á dreifingu fræðigreina?
- Er munur á rannsóknarviðfangsefnum?

::: {.callout-note title="Að hluta svarað"}
Fyrsta undirspurningin er svöruð í [RQ1](01-rq1-volume.qmd). Hinar tvær bíða
greinaflokkunar ([RQ2](02-rq2-disciplines.qmd)) og efnisgreiningar
([RQ6](06-rq6-themes.qmd)).
:::

## Munur á fjölda

```{r rq3-totals}
#| file: ../R/tables/rq3-totals.R
```

```{r rq3-share}
#| fig-cap: Hlutdeild skólanna í heildarfjölda meistararitgerða á ári.
#| file: ../R/plots/rq3-share.R
```

## Það sem vantar

Til að svara undirspurningum tvö og þrjú þarf:

- **Greinaflokkun** svo dreifing fræðigreina sé samanburðarhæf milli skóla. Sjá
  [RQ2](02-rq2-disciplines.qmd).
- **Efnisgreiningu útdrátta** svo bera megi saman rannsóknarviðfangsefni. Sjá
  [RQ6](06-rq6-themes.qmd).

Athugið að skólarnir eru ekki fyllilega sambærilegir: HR telur tæknifræði og
tölvunarfræði með, en hjá HÍ blandast náttúruvísindi inn í tölurnar. Samanburður án
greinaflokkunar mælir því að hluta til mismunandi þýði.
