# Samstarf við atvinnulíf

```{r rq4-setup}
#| include: false
source("../R/global.R")
```

> Hversu stór hluti ritgerða er unninn í samstarfi við fyrirtæki eða stofnanir?

Undirspurningar:

- Hefur hlutfall samstarfsverkefna breyst með tíma?
- Eru samstarfsverkefni algengari í ákveðnum greinum?
- Er munur milli HÍ og HR?

::: {.callout-important title="Gögnin bera þessa spurningu ekki"}
`sponsor` er eina samstarfsbreytan í grunninum og hún er útfyllt í litlum minnihluta
tilvika. Verra er að **þróunin í þekjunni er skráningaráhrif, ekki breyting á samstarfi** —
sjá myndina hér að neðan. Tímaröð byggð á þessari breytu væri villandi.
:::

## Þekja `sponsor` yfir tíma

```{r rq4-coverage}
#| fig-cap: >
#|   Hlutfall ritgerða með skráðan styrktaraðila. Fallið hjá HÍ frá 2010 endurspeglar
#|   breytta skráningarvenju í Skemmunni fremur en minnkandi samstarf.
#| file: ../R/plots/rq4-coverage.R
```

```{r rq4-overall}
#| file: ../R/tables/rq4-overall.R
```

## Hvað þyrfti til

`sponsor` dugar ekki ein og sér. Möguleikar, í vaxandi umfangi:

1. **Þakkarorð og útdrættir.** Nefndir samstarfsaðilar koma oftast fram í texta þótt
   `sponsor` sé tómt. Útdrættir eru til fyrir nánast allar ritgerðir (sjá
   [RQ6](06-rq6-themes.qmd)), svo þetta er líklegasta leiðin.
2. **Leiðbeinendur utan háskóla.** `thesis_people` geymir leiðbeinendur; utanaðkomandi
   leiðbeinandi er sterk vísbending um samstarf. Þarf vörpun á starfsvettvang.
3. **PDF-texti.** Þakkarorðskaflinn sjálfur, ef sótt er í skjölin.

Þangað til er ekki hægt að fullyrða um hlutfall samstarfsverkefna, hvorki í heild né yfir
tíma.
