# Þróun rannsóknarviðfangsefna

```{r rq6-setup}
#| include: false
source("../R/global.R")
```

> Hvaða efnisþemu birtast í ritgerðunum og hvernig hafa þau þróast?

Möguleg þemu: orka, sjálfbærni, byggingar og innviðir, iðnaðarverkfræði, gervigreind,
gagnavinnsla, hugbúnaðarþróun, heilbrigðistækni, fjarskipti.

::: {.callout-tip title="Framkvæmanlegt með núverandi gögnum"}
Þetta er sú spurning, fyrir utan [RQ1](01-rq1-volume.qmd), sem gögnin styðja best.
Útdrættir eru til fyrir nánast allar meistararitgerðir og leitarorð fyrir sömuleiðis.
:::

## Þekja texta

```{r rq6-coverage}
#| file: ../R/tables/rq6-coverage.R
```

Tungumálaskiptingin er ólík milli skóla, svo efnisgreining þarf annaðhvort að vinna á
báðum málum eða velja eitt og gera grein fyrir brottfalli.

## Vinnsluáætlun

1. **Undirbúningur texta.** Sameina `abstract_is` og `abstract_en`, skrá tungumál,
   fjarlægja stopporð fyrir bæði mál.
2. **Grunntalning.** Tíðni lykilorða eftir ári — fljótleg leið að fyrstu tímaröð þema.
3. **Þemalíkön.** Efnisgreining á útdráttum, með fjölda þema valinn út frá gögnunum.
4. **Tímaröð.** Hlutdeild hvers þema eftir ári og skóla.

Athugið að leitarorðin ein duga skammt: hjá HR eru tíðustu orðin safnheiti án
efnismerkingar (sjá [RQ2](02-rq2-disciplines.qmd)). Útdrættirnir eru áreiðanlegri
uppspretta.

::: {.callout-note}
Efnisgreiningin sjálf á eftir að vera unnin. Þessi kafli lýsir eingöngu því sem gögnin
leyfa.
:::
