# Þekkingaryfirfærsla

```{r rq7-setup}
#| include: false
source("../R/global.R")
```

> Að hvaða marki má líta á meistararitgerðir sem vettvang þekkingaryfirfærslu milli
> háskóla og atvinnulífs?

Undirspurningar:

- Hversu sýnilegt er samstarf í ritgerðunum?
- Hvaða form tekur samstarfið?
- Hvernig þróast það yfir tímann?

::: {.callout-important title="Háð RQ4 og RQ5"}
Þetta er túlkunarkafli sem byggir á samstarfsmælingunum. Þar sem
[RQ4](04-rq4-collaboration.qmd) og [RQ5](05-rq5-partners.qmd) bíða beggja
gagnavinnslu, er ekkert til að túlka enn.
:::

## Það sem gögnin gefa í dag

```{r rq7-signals}
#| file: ../R/tables/rq7-signals.R
```

```{r rq7-advisors}
#| file: ../R/tables/rq7-advisors.R
```

Leiðbeinendagögnin eru heilleg og eru líklega vannýttasta uppsprettan: endurteknir
leiðbeinendur utan háskólanna mynda tengslanet sem svarar bæði spurningunni um form
samstarfsins og þróun þess.

## Næstu skref

1. Klára [RQ4](04-rq4-collaboration.qmd) og [RQ5](05-rq5-partners.qmd).
2. Varpa leiðbeinendum á starfsvettvang (háskóli / fyrirtæki / stofnun).
3. Byggja tengslanet ritgerða, leiðbeinenda og samstarfsaðila.
4. Meta hvort tengslin séu stöðug yfir tíma eða bundin einstökum verkefnum.
