# Verkfræðileyfi

```{r rq8-setup}
#| include: false
source("../R/global.R")
```

> Hversu margar meistararitgerðir enda í opinberu starfsleyfi verkfræðings eða tæknifræðings,
> og hversu fljótt?

Starfsheitið *verkfræðingur* er lögverndað. Stjórnarráðið birtir lista yfir þá sem hafa
fengið leyfið ([verkfræðingar](https://www.stjornarradid.is/verkefni/idnadur-og-nyskopun/starfsleyfi-og-oryggi/verkfraedingar/),
[tæknifræðingar](https://www.stjornarradid.is/verkefni/idnadur-og-nyskopun/starfsleyfi-og-oryggi/taeknifraedingar/)),
með fæðingarári og leyfisdegi. Það gefur ytra mælitæki á það sem meistaranámið skilar, og
líka sjálfstæða heimild um hvaða ritgerðir eru verkfræði.

## Hvernig samsvörunin er gerð

Höfundur ritgerðar er tengdur við listann eftir fullu nafni og fæðingarári
(`scripts/licences.sql`); ef millinöfn eru rituð ólíkt í heimildunum dugar fyrsta og síðasta
nafn með sama fæðingarári. Leyfi telst *koma í kjölfar* ritgerðarinnar ef það er veitt frá 60
dögum fyrir til sex árum eftir að ritgerðinni var skilað. Kennitalan, sem birt er á listunum,
er aðeins lesin til að ná í fæðingarárið og er hvergi vistuð; hér birtast eingöngu samtölur.

Þrír fyrirvarar gilda um allar tölur í kaflanum:

- **Leyfi sannar að til sé verkfræðigráða, ekki að þessi ritgerð hafi verið hún.** Höfundur
  getur átt leyfi frá fyrra námi (sjá „áður en ritgerð var skilað“ hér að neðan).
- **Engin samsvörun þýðir ekki að leyfi vanti; talan er neðri mörk.** Umsókn kostar og ekki allir sækja um.
- **Nýjustu árgangarnir eru hægrahnitaðir.** Listarnir ná til mitts árs 2026; árgangur sem
  lauk 2024 hefur haft tvö ár til að sækja um. Miðgildi og hlutföll eru því aðeins reiknuð
  fyrir árganga til og með 2020, sem hafa haft öll sex árin.

## Hversu margar ritgerðir enda í leyfi

```{r rq8-tables}
#| file: ../R/tables/rq8-leyfi.R
```

Af verkfræðiritgerðum til og með 2020 fá 62% höfunda hjá HÍ og 50% hjá HR leyfi í kjölfarið.
Utan verkfræðiflokksins er leiðin nánast lokuð: aðeins fimm ritgerðir af öllu þýðinu (þrjár
í verkefnastjórnun hjá HR, ein í tölfræði og ein í líffræði hjá HÍ) enda í leyfi. Það svarar
því hversu margir komast í verkfræðingsleyfi eftir meistaranám utan verkfræðideildanna:
mjög fáir.

Munur á greinum er meiri en munur á skólum. Byggingarverkfræði endar í leyfi í 88% tilvika
hjá báðum skólum, en Tölvunarfræði er með 0% hjá HÍ og HR (leyfi vantar hjá öllum 92) og
Orkuverkfræði hjá HR með 22%. HR Umhverfisverkfræði (11 ritgerðir) fær ekkert leyfi; allar
ritgerðirnar eru í línunni Skipulagsfræði og samgöngur sem flokkast undir Umhverfisverkfræði
(sjá [umbrella-samsteypuna](vidauki-adferd.qmd)). Hvers vegna Tölvunarfræði endar aldrei í
leyfi er ekki kannað hér.

## Hversu fljótt

Miðgildið milli ritgerðar og leyfis er um hálft ár í öllum stóru greinunum, og flest leyfi
koma innan árs. Undantekningin er rafmagnsverkfræði hjá HÍ, þar sem fjórðungsmörkin ná til
3,5 ára, en þar eru aðeins átta höfundar með leyfi, svo það má ekki lesa mikið úr því.

```{r rq8-bid}
#| file: ../R/plots/rq8-bid.R
```

Hlutfall þeirra sem fá leyfi er stöðugt í kringum 50–70% fram til 2020 og fellur svo. Fallið er
að mestu leyti hægrahnitun, ekki breytt hegðun: miðgildið er hálft ár, en árgangur 2025 hefur
ekki lokið því. Hjá HR er árgangur 2018 (14 af 52) áberandi lágur og þar er engin skýring
í gögnunum.

```{r rq8-hlutfall}
#| file: ../R/plots/rq8-hlutfall.R
```

## Verkfræðingar og tæknifræðingar

Af 670 ritgerðum þar sem leyfi kemur í kjölfarið eru 612 verkfræðingar einir, 57 bæði
verkfræðingar og tæknifræðingar og ein aðeins tæknifræðingur. Að auki eru 102 ritgerðir
eftir höfunda sem áttu leyfi *áður* en ritgerðinni var skilað (í 52 þeirra kemur ekkert leyfi í
kjölfarið); í 30 tilvikum er það tæknifræðingsleyfi eitt og sér. Ritgerðin er þá ekki endilega
ástæða leyfisins, sbr. fyrsta fyrirvarann.

## Sjálfbær orkuvísindi

Sjálfbær orkuvísindi eru þverfagleg lína sem telst til náttúruvísinda nema höfundur sæki síðar
um verkfræðingsleyfi. Sú regla er í `v_thesis_discipline` (dálkurinn `licence_promoted`), en
enginn af 42 ritgerðum línunnar á höfund með leyfi á listunum, svo hún breytir engu enn.
Allar ritgerðirnar eru því flokkaðar sem náttúruvísindi. Reglan tekur gildi við næstu
endurbyggingu eftir að nýtt leyfi birtist á listunum.

## Takmarkanir

- Höfundar án fæðingarárs (þrjár ritgerðir) geta ekki tengst listanum.
- Nafnasamsvörun getur ruglað tveimur nafnnöfnum með sama fæðingarár; það er sjaldgæft en
  ekki útilokað.
