# Verkfræðileyfi

```{r rq8-setup}
#| include: false
if (.Platform$OS.type == "windows") {
  suppressWarnings(Sys.setlocale("LC_CTYPE", "English_United States.utf8"))
}
source("../R/global.R")
require_table("v_licence_person")

# Needed for an inline number early in the chapter, before the "Skrárnar sjálfar" table further
# down defines it properly (R/tables/rq8-leyfishafar.R, which recomputes the same thing).
.kyn_snemma <- q("select count(*) filter (where kyn is null) as n, count(*) as alls
                  from v_licence_person", quiet = TRUE)
n_kyn_okunn <- .kyn_snemma$n
pct_kyn_okunn <- round(100 * .kyn_snemma$n / .kyn_snemma$alls, 1)
```

> Hversu margar meistararitgerðir enda í opinberu starfsleyfi verkfræðings eða tæknifræðings,
> og hversu fljótt?

Starfsheitin *verkfræðingur* og *tæknifræðingur* eru lögvernduð: samkvæmt lögum nr. 8/1996
um löggildingu nokkurra starfsheita sérfræðinga í tækni- og hönnunargreinum
[@log_verkfraediheiti_1996] mega aðeins þeir kalla sig því sem fengið hafa til þess leyfi
ráðherra, að fenginni umsögn Verkfræðingafélags Íslands (VFÍ) um að námið teljist fullnaðarpróf
í greininni. Umsóknin er afgreidd um leið og umsókn um aðild að VFÍ og kostar umsýslugjald
(12.000 kr. hjá ráðuneytinu; VFÍ tekur ekkert gjald fyrir sitt framlag) -- sem er ein ástæða
þess að ekki allir með gráðuna sækja um.

Stjórnarráðið birtir lista yfir þá sem hafa fengið leyfið
[@stjornarradid_verkfraedingar; @stjornarradid_taeknifraedingar], með fæðingarári og
leyfisdegi. Það gefur ytra mælitæki á það sem meistaranámið skilar, og líka sjálfstæða
heimild um hvaða ritgerðir eru verkfræði.

## Skrárnar sjálfar

Áður en ritgerðir eru dregnar inn er rétt að skoða listana eina og sér: hversu margir fá
starfsheitin á ári, og hvernig fjöldi verkfræðinga ber saman við fjölda tæknifræðinga.

Hvorugur listinn segir kyn. Myndirnar hér að neðan ganga því út frá kyni eins og það verður lesið
úr nafnahefð í gögnunum; aðferðin og óvissan eru útskýrðar í @sec-takmarkanir.

::: {.panel-tabset}
## Nýir á ári

```{r rq8-samanburdur}
#| file: ../R/plots/rq8-samanburdur.R
#| fig-cap: "Fjöldi nýrra starfsleyfa á ári á verkfræðinga- og tæknifræðingalistunum."
```

## Uppsafnað

```{r rq8-uppsafnad}
#| file: ../R/plots/rq8-uppsafnad.R
#| fig-cap: "Uppsafnaður fjöldi starfsleyfa á verkfræðinga- og tæknifræðingalistunum."
```

## Uppsafnað eftir kyni

```{r rq8-uppsafnad-kyn}
#| file: ../R/plots/rq8-uppsafnad-kyn.R
#| fig-cap: "Uppsafnaður fjöldi starfsleyfa eftir áætluðu kyni. Ljósbláir kaflahemlar sýna Verkfræðinga og Tæknifræðinga; kynjaliturinn er sameiginlegur fyrir báða fleti."
```
:::

Gögnin hefjast árið `r ar_fyrsta_verk` á verkfræðingalistanum og `r ar_fyrsta_taekni` á
tæknifræðingalistanum. Fyrsta konan birtist árið `r ar_fyrsta_kvk_verk` meðal verkfræðinga og
`r ar_fyrsta_kvk_taekni` meðal tæknifræðinga.
Fjöldinn vex svo nokkurn veginn stöðugt hjá báðum kynjum, en mun hraðar hjá konum
frá því upp úr 2010.

```{r rq8-leyfishafar}
#| file: ../R/tables/rq8-leyfishafar.R
```

Á öllu tímabilinu er fjórðungur verkfræðinga kona en aðeins 5% tæknifræðinga --
um fimm sinnum hærra hlutfall kvenna í verkfræði en í tæknifræði. Aldur við útgáfu er svipaður
hjá báðum listum, um og innan við þrítugt að miðgildi, sem passar við að langflestir sæki um
stuttu eftir að náminu lýkur (sjá @sec-hversu-fljott).

### Kynjahlutföll í starfsleyfaskránum

Kynjasamsetning listanna hefur breyst yfir sögulegan tíma. Hér er hún borin saman með hlutfalli
kvenna meðal þeirra sem hafa þekkt kyn á hverju ári. Punktarnir sýna hlutfallið og stærð þeirra
hve margir liggja að baki. Gráa bilið er næmnigreining á áhrifum óþekkta hópsins: neðri mörkin
fást ef öll óþekkt kyn eru talin karlar og efri mörkin ef þau eru öll talin konur.

```{r rq8-kyn-dreifing}
#| file: ../R/plots/rq8-kyn-dreifing.R
#| fig-cap: "Árlegt hlutfall kvenna meðal þeirra sem hafa þekkt kyn. Grátt bil sýnir lægsta og hæsta mögulega hlutfall miðað við óþekkt kyn; ólokna síðasta árinu er sleppt."
```

Samanburðurinn sýnir skýra árgangabreytingu sem heildartalan felur. Konur eru
`r pct_kvk_verk`% allra verkfræðinga með þekkt kyn frá upphafi, en `r pct_recent_verk`% á
rannsóknartímabili Skemmu (`r recent_label`; ólokna árinu 2026 er sleppt). Hjá tæknifræðingum
hækka samsvarandi tölur úr
`r pct_kvk_taekni`% í `r pct_recent_taekni`%. Nýliðun í verkfræði er því mun nær jöfnu kynjahlutfalli
en uppsafnaði listinn, sem geymir marga eldri og að mestu karlkyns árganga. Tæknifræðingahópurinn
er enn mjög karllægur þótt hlutfall kvenna hafi einnig hækkað þar.

Óþekkt kyn breytir ekki meginniðurstöðunni en setur henni mörk. Fyrir verkfræðinga árin
`r recent_label` er hlutfall kvenna `r pct_recent_verk`% meðal þekktra kynja og getur í ýtrustu
tilvikum legið frá `r recent_verk_lower`% til `r recent_verk_upper`% þegar óþekktu færslurnar eru
settar allar öðrum megin. Þetta bil lýsir vöntun í gögnunum, ekki úrtaksóvissu. Einstök ár sveiflast,
svo niðurstaðan byggist á öllu rannsóknartímabilinu fremur en einum toppi eða dal. Þetta er
kynjasamsetning þeirra sem fengu lögverndað starfsheiti á tímabilinu.

### Hvenær eru leyfin veitt?

```{r rq8-afgreidslur}
#| file: ../R/tables/rq8-afgreidslur.R
#| fig-cap: "Fjöldi leyfa með sömu dagsetningu á árunum 2010–2025."
```

Leyfin koma í lotum en ekki eftir föstu árlegu eða ársfjórðungslegu kerfi. Alls eru
`r afgreidsludagar_allir` ólíkar dagsetningar; á hverri eru `r leyfi_dag_medaltal` leyfi að meðaltali
en aðeins `r leyfi_dag_midgildi` að miðgildi. Á `r pct_eitt_leyfi`% dagsetninga er aðeins eitt leyfi
og á `r pct_tvo_eda_faerri`% eru tvö eða færri. Það sést því enginn lágmarksfjöldi sem þurfi að
safnast upp áður en leyfi er gefið út.

Á rannsóknartímabili Skemmu sést breyting í átt að stærri og færri lotum, en ekki jöfn leitni frá
ári til árs. Árin 2010–2017 voru `r eldri_dagar_a_ari` afgreiðsludagar á ári að meðaltali og
miðgildi lotu `r eldri_lota_midgildi` leyfi.
Árin 2018–2025 voru dagarnir `r nyir_dagar_a_ari` á ári og miðgildi lotu
`r ny_lota_midgildi` leyfi (fjórðungsmörk `r ny_lota_q1`–`r ny_lota_q3`). Árið 2025 sker sig mest
úr: `r n_leyfi_2025` leyfi bera aðeins `r n_dagar_2025` dagsetningar. Þetta er það næsta sem
gögnin komast svari við því hve marga „nefndin tekur fyrir í einu“. Listarnir birta þó aðeins
leyfisdag, ekki fundargerðir eða
afgreiðsluferli, svo sameiginleg dagsetning er ekki endilega einn formlegur nefndarfundur.

Mynstrið samræmist því að leyfi hafi fyrst verið veitt meira eftir þörfum en síðar safnað í
stærri lotur þegar umsóknum fjölgaði. Fyrir 1990 var aðeins eitt leyfi á
`r fyrri_eins_manns_lotur`% afgreiðsludaga, en 2018–2025 var hlutfallið komið niður í
`r nyrri_eins_manns_lotur`%. Gögnin styðja þó ekki að loturnar hafi orðið reglulegri í tíma:
miðgildi milli afgreiðsludaga jókst úr `r eldra_bil_midgildi` dögum 2010–2017 í
`r nyrra_bil_midgildi` daga 2018–2025. Varfærna niðurstaðan er því stærri og færri lotur, ekki
fast mánaðarlegt fundakerfi; skýringin um afgreiðslu eftir þörfum er trúverðug tilgáta en ekki
eitthvað sem leyfislistarnir einir geta staðfest.

Eldri gögnin eru óreglulegri og þarf að lesa sem sögulega skrá fremur en samfellda tímaröð.
Árin 1992–1993 eru sérstaklega grunsamleg: samanlagt eru aðeins `r n_verk_1992_93`
verkfræðingsleyfi og `r n_taekni_1992_93` tæknifræðingsleyfi, eftir `r n_verk_1991` og
`r n_taekni_1991` árið 1991. Árið 1994 eru tölurnar enn aðeins `r n_verk_1994` og
`r n_taekni_1994`. Þar sem báðir listarnir lækka samtímis og taka síðan við sér aftur bendir
þetta frekar til eyðu eða breyttrar skráningar í frumheimild en raunverulegs hruns í útgáfu leyfa.

## Hvernig samsvörunin er gerð

Höfundur ritgerðar er tengdur við listann í þremur þrepum (`scripts/licences.sql`), sterkasta
sönnun fyrst: fullt nafn og fæðingarár (`full name`); fyrsta og síðasta nafn og fæðingarár þar
sem millinöfnin eru samhæf -- annað er upphafsstafur eða skammstöfun hins, t.d. "Tómas P." fyrir
"Tómas Philip" (`compatible middle name`, sama regla og `advisor_identity` í
`scripts/advisor_units.sql`); og loks fyrsta og síðasta nafn og fæðingarár þar sem millinafn
vantar á aðra hliðina (`first and last name`, veikasta þrepið). Hvert leyfi telst aðeins til
þess þreps sem best passar hvar sem er í þýðinu, ekki bara innan einnar ritgerðar -- annars gæti
veikt samsvörun við eina ritgerð staðið óhögguð þótt sterk samsvörun við aðra segði að leyfið
tilheyrði í raun einhverjum öðrum. Leyfi telst *koma í kjölfar* ritgerðarinnar ef það er veitt
eftir skráðan skiladag og innan tveggja ára. Það er þrengra en 90%-eftirfylgnin hér að neðan,
sem nær um 2,5 ár; @sec-dreifing sýnir báða mælikvarðana. Það er líklegt að einhverjar ritgerðir hafi verið skráðar í
Skemmu eftir að sótt var um starfsleyfi, til dæmis vegna seinagangs við innsendingu eða síðari
uppfærslu á færslu. Kennitalan, sem birt er á listunum, er aðeins lesin til að ná í fæðingarárið
og er hvergi vistuð; hér birtast eingöngu samtölur.

Þrír fyrirvarar gilda um allar tölur í kaflanum:

- **Leyfi sannar að til sé verkfræðigráða, ekki að þessi ritgerð hafi verið hún.** Höfundur
  getur átt leyfi frá fyrra námi (sjá @sec-fyrri-leyfi).
- **Engin samsvörun þýðir ekki að leyfi vanti; talan er neðri mörk.** Umsókn kostar og ekki allir sækja um.
- **Nýjustu árgangarnir hafa ekki enn haft nægan tíma til að sækja um.** Miðgildi og hlutföll
  eru því aðeins reiknuð fyrir árganga til og með 2023; 90%-greiningin hér að neðan sýnir hvers
  vegna.

### Leyfi eftir ritgerð {#sec-dreifing}

```{r rq8-titilsida-dags}
#| include: false
#| file: ../R/tables/rq8-titilsida-dags.R
```

Fyrst gögnin sjálf, svo glugginn sem er dreginn af þeim.

```{r rq8-bid-dreifing}
#| file: ../R/plots/rq8-bid-dreifing.R
#| fig-cap: "Tími frá skráðum skiladegi ritgerðar til starfsleyfis, þegar leyfið kemur eftir ritgerðina. Brotalínur sýna reynslumörk biðtímans og lengsta 5% biðarinnar er utan myndflatar."
```

Flest leyfi koma fljótt og fjöldinn sem bíður lengur fjarar hratt út. Brotalínurnar sýna beint
hvenær 50%, 80%, 90% og 95% þeirra sem á annað borð fá leyfi eru komin með það: mörkin eru
`r q50_months`, `r q80_months`, `r q90_months` og `r q95_months` mán. Af þeim `r n_positive_lag`
leyfum sem koma á eftir ritgerð koma `r pct_innan_2`% innan tveggja ára og `r pct_innan_4`% innan
fjögurra; það sem kemur síðar er áfram talið með sem „seint“ fremur en fellt út.

Níutíu prósent þeirra sem síðar fá leyfi hafa fengið það eftir `r q90_months` mán. Nýjasta
leyfisdagsetningin í gögnunum er `r max_licence_date_label`; að frádregnum þessum biðtíma fæst
`r q90_cutoff_label`. Þess vegna nær eftirfylgnin að mestu til ritgerða í Skemmu til og með 2023
árganginum.

### Leyfi fyrir ritgerð {#sec-fyrri-leyfi}

Þegar nafn og fæðingarár passa vitum við að líklega er sama manneskja í báðum skrám. Við vitum
þó ekki hvort ritgerðin sjálf leiddi til leyfisins. Í `r n_negative` tilvikum er leyfið skráð
áður en ritgerðin er skráð sem samþykkt og þau eru því ekki talin sem leyfi sem ritgerðin leiddi
til. Það getur einfaldlega þýtt að ritgerðin hafi verið send seint inn í Skemmu eða færslan
uppfærð síðar. `date_accepted` kemur úr lýsigögnum Skemmu, er oft aðeins mánaðarlega nákvæmt og
er skráð sem fyrsti dagur mánaðar í 97,7% tilvika; dagsetningarnar einar skera því ekki alltaf
úr um rétta röðina. Í aðalflokkuninni eru mörkin samt sett við 0 daga: leyfi sem er skráð fyrr
telst ekki koma í kjölfar ritgerðarinnar. `r n_prior_licence` tilvik þar sem munurinn er meiri
en 60 dagar eru sýnd sérstaklega hér að neðan sem eldri leyfi. Þar geta verið fyrri
verkfræðimenntun, tvöfaldar meistaragráður eða önnur menntun sem tengist síðari ritgerðinni ekki.

Óháð staðfesting er þó möguleg: titilsíðan sjálf tilgreinir oft árið (t.d. „Copyright © 2025“ eða
dagsett „Reykjavík, Júní 2025“), sótt beint af titilsíðunni sjálfri, ekki úr sömu lýsigögnum og
`date_accepted`. Þetta ár er þekkt fyrir `r n_titlepage_year` af `r n_titlepage_total` ritgerðum
(`r pct_titilsida_thekja`% þýðisins), og af þeim er það innan árs frá `date_accepted` í
`r n_titilsida_within1y` tilvikum (`r pct_titilsida_within1y`%). Það bendir til að þótt daga- og
mánaðarnákvæmni `date_accepted` sé oft ótraust, sé árið sjálft nær alltaf rétt -- aðeins
`r n_titilsida_gap_over5y` af `r n_titlepage_year` ritgerðum (undir 1%) skera sig úr með meira en
fimm ára mun, og þau eru líklegri til að endurspegla stakar villur í titilsíðulestrinum sjálfum
en almenna skekkju í `date_accepted`.

```{r rq8-fyrri-leyfi}
#| file: ../R/plots/rq8-fyrri-leyfi.R
#| fig-cap: "Aðeins ritgerðir án síðara samsvarandi leyfis — annars er um að ræða sömu tæknifræðingur-fyrst/verkfræðingur-svo framvindu og er þegar talin sem „bæði“."
```

Af þeim `r n_fyrri_leyfi_alls` tilvikum sem eftir standa þegar sama-ritgerðar "bæði" tilvikum er
sleppt (þau eru þegar talin með í töflunni um hvaða skrá höfundur er á, hér að ofan) eru
`r n_fyrri_leyfi_mpm` verkefnastjórnunar/framkvæmdastjórnunarritgerðir (MPM) og
`r n_fyrri_leyfi_verk` verkfræðiritgerðir. Bæði sýna sömu söguna: fólk sem var þegar orðið
verkfræðingur eða tæknifræðingur sótti sér síðar frekari menntun, ýmist MPM-viðbót eða aðra,
oft ótengda, verkfræðigrein -- ekki að námið sjálft hafi leitt til leyfisins. Til að átta okkur á
annmörkum samsvörunarinnar voru nokkur sértilvik skoðuð handvirkt, meðal annars með því að bera
saman opinberar LinkedIn-upplýsingar um menntun við tímasetningar ritgerðar og leyfis. Sú yfirferð
styður að eldri leyfi endurspegli oft fyrri menntun, en hún getur ekki gefið almennilega vissu um
orsök í öllum tilvikum.

## Hvaða ritgerðir hafa samsvörun við leyfi

```{r rq8-tables}
#| file: ../R/tables/rq8-leyfi.R
```

Af verkfræðiritgerðum til og með `r LEYFI_TIL` fá `r pct_hlutfall_hi`% höfunda hjá HÍ og
`r pct_hlutfall_hr`% hjá HR leyfi í kjölfarið. Utan verkfræðiflokksins er leiðin nánast lokuð:
aðeins `r n_utan_alls` ritgerðir af öllu þýðinu (`r n_utan_mpm` í verkefnastjórnun/
framkvæmdastjórnun hjá HR, og `r n_utan_tolfraedi` í tölfræði hjá HÍ) passa við nýtt leyfi
innan tveggja ára. Tölfræðiritgerðin er ekki dæmi um að MAS-námið hafi leitt til leyfis:
höfundurinn hafði áður lokið verkfræðinámi við Politecnico di Milano og sótti síðar um íslenskt
starfsleyfi. Leyfið tengist því ekki MAS-gráðunni þótt það komi `r lag_dagar_39936` dögum eftir
ritgerðina.

Eftir standa `r n_utan_mpm` stjórnunartengdar ritgerðir, tvær í verkefnastjórnun og ein í
framkvæmdastjórnun, þar sem nýtt starfsleyfi fylgir ritgerðinni innan tímagluggans. Þær eru því
líkleg dæmi um að námið hafi fullnægt eða lokið þeirri menntun sem þurfti til starfsleyfis.
Gögnin sýna þó ekki hvaða próf nefndin lagði til grundvallar og sanna því ekki orsakatenginguna
ein og sér. Varfærna niðurstaðan er að þrjú slík tilvik finnist í gögnunum, en MAS-tilvikið sé
staðfest tímaleg samsvörun án orsakatengsla.

Munur á greinum er meiri en munur á skólum. Byggingarverkfræði endar í leyfi í `r pct_bygg_hi`%
tilvika hjá HÍ og `r pct_bygg_hr`% hjá HR -- hæst allra greina hjá báðum -- en Tölvunarfræði er
nánast alltaf 0% (`r n_tolvun_hi` HÍ-ritgerðir, engin með leyfi; `r n_tolvun_hr` hjá HR,
`r n_tolvun_hr_leyfi` með leyfi) og Orkuverkfræði hjá HR er með `r pct_orku_hr`%. Tölvunarfræði
er ekki óvænt: hún er skyld grein, ekki verkfræðigrein sjálf í skilningi laga nr. 8/1996, svo
brautskráðir þaðan eiga ekki kost á lögvernduðu heitunum hér að ofan og því nær ekkert að sækja
um. Orkuverkfræði er líklega annars eðlis: hún er að hluta þverfagleg, líkt og Sjálfbær
orkuvísindi hjá HÍ, og því sumt verkfræði og sumt nátengt en ekki verkfræði samkvæmt reglum
nr. 1105/2015 um mat á umsóknum um leyfi til að kalla sig verkfræðing
[@reglur_1105_2015] -- þess vegna er hlutfallið hvorki 0% né í hæstu greinunum. Reglurnar meta
námsefnið sjálft, ekki heiti námslínunnar: fólk sem lokið hefur t.d. "mathematical modelling"
frá DTU hefur fengið verkfræðingsheitið úti á þeim grunni, þótt námið teljist frekar hagnýt
stærðfræði en hefðbundin verkfræði -- verkfræðimenntun og verkfræðigráða eru því ekki alltaf
sami hlutur. HR Umhverfisverkfræði (`r n_umhverfi_hr` ritgerðir) fær ekkert leyfi; allar
ritgerðirnar eru í línunni Skipulagsfræði og samgöngur sem flokkast undir Umhverfisverkfræði
(sjá [umbrella-samsteypuna](vidauki-adferd.qmd)).

## Hversu fljótt {#sec-hversu-fljott}

Röðin í töflunni hér að neðan er yfirgrein (`umbrella`), sem gerir HÍ og HR samanburðarhæf á
sömu línu -- en yfirgreinin heitir ekki alltaf það sem skólinn kallar sína eigin línu. Röðin
Iðnaðarverkfræði hjá HR er að mestu Rekstrarverkfræði; dálkurinn Undirgreinar segir hvað liggur
að baki hverri röð hjá hvorum skóla.

Miðgildið milli ritgerðar og leyfis er um hálft ár í öllum stóru greinunum, og flest leyfi
koma innan árs -- sjá @sec-dreifing fyrir dreifinguna í heild og hvers vegna glugginn í
`scripts/licences.sql` er dreginn þar sem hann er.

```{r rq8-bid}
#| file: ../R/plots/rq8-bid.R
#| fig-cap: "Hlutfall ritgerða þar sem höfundur fékk síðar starfsleyfi, eftir árgangi og skóla."
```

Hlutfall þeirra sem fá leyfi er stöðugt í kringum 50–70% fram til 2023 og fellur svo. Fallið
stafar að mestu leyti af því að nýjustu árgangarnir hafa ekki enn haft nægan tíma til að sækja
um, ekki af breyttri hegðun: miðgildið er hálft ár, en árgangur 2025 hefur
ekki lokið því. Hjá HR er árgangur 2018 (14 af 52) áberandi lágur og þar er engin skýring
í gögnunum.

```{r rq8-hlutfall}
#| file: ../R/plots/rq8-hlutfall.R
#| fig-cap: "Hlutfall ritgerða þar sem höfundur fékk síðar starfsleyfi. Punktastærð sýnir fjölda ritgerða og brotalínan síðasta árganginn sem telst hafa haft nægan tíma til að sækja um."
```

## Verkfræðingar og tæknifræðingar {#sec-verkfr-taeknifr}

Af 667 ritgerðum þar sem leyfi kemur í kjölfarið eru 610 verkfræðingar einir, 56 bæði
verkfræðingar og tæknifræðingar og ein aðeins tæknifræðingur. Að auki eru 101 ritgerðir
eftir höfunda sem áttu leyfi *áður* en ritgerðinni var skilað (í 51 þeirra kemur ekkert leyfi í
kjölfarið); í 31 tilvikum er það tæknifræðingsleyfi eitt og sér. Ritgerðin er þá ekki endilega
ástæða leyfisins, sbr. fyrsta fyrirvarann.

Eitt af verkefnastjórnunartilvikunum, [12943](https://skemman.is/handle/1946/12943), er, ólíkt
tölfræðiritgerðinni, ekki hægt að afskrifa svona auðveldlega:
(MPM, HR) er staðfest tilvik þar sem höfundur fékk verkfræðingsheitið átta dögum eftir að
ritgerðin var samþykkt (Skemman segir „Samþykkt: 12.9.2012"; leyfið kom 20.09.2012) og á enga
aðra færslu í Skemmu sem gæti útskýrt það. Hvort MPM-námið sjálft var talið fullnægjandi, eða
höfundur hafði aðra menntun sem hvergi kemur fram hér, er ekki hægt að skera úr um með þessum
gögnum -- en það er a.m.k. eitt tilvik þar sem sagan "MPM leiðir ekki til verkfræðingsheitis"
er ekki alveg svo einföld. Dagsetningamunurinn (átta dagar á Skemmu-síðunni sjálfri á móti 142
dögum sem `date_accepted` gefur hér, sótt úr OAI-lýsigögnunum) er sér takmörkun: sjá
@sec-takmarkanir.

## Sjálfbær orkuvísindi

Sjálfbær orkuvísindi eru þverfagleg lína sem telst til náttúruvísinda nema höfundur sæki síðar
um verkfræðingsleyfi. Sú regla er í `v_thesis_discipline` (dálkurinn `licence_promoted`), en
enginn af 42 ritgerðum línunnar á höfund með leyfi á listunum, svo hún breytir engu enn.
Allar ritgerðirnar eru því flokkaðar sem náttúruvísindi. Ef nýtt leyfi birtist síðar á listunum
þarf að keyra gagnagrunnsendurbyggingu til að reglan endurreikni flokkunina.

## Takmarkanir {#sec-takmarkanir}

- Höfundar án fæðingarárs (þrjár ritgerðir) geta ekki tengst listanum.
- **Kyn er áætlað út frá nafni, ekki skráð kyn.** Fyrst er leitað að íslenskum endingum
  (-son/-dóttir); ef þær duga ekki eru eiginnöfn flett upp í Mannanafnaskrá Þjóðskrár
  [@manna_nafnaskra]. Óákveðin, tvíræð eða erlend nöfn eru ekki neydd í flokk. Þessi aðferð
  skilur `r n_kyn_okunn` einstaklinga (`r pct_kyn_okunn`%) eftir óákveðna.
- Nafnasamsvörun getur ruglað tveimur ólíkum mönnum með sama fyrsta og síðasta nafn og fæðingarár
  -- staðfest dæmi: "Helgi Guðjónsson" (18555, Líffræði) á móti "Helgi Þór Guðjónsson" (28751,
  verkfræði), og "Elín Guðný Gunnarsdóttir" (33545, Verkefnastjórnun) á móti "Elín Birna
  Gunnarsdóttir" (leyfishafi), báðir fæddir sama ár í hvoru pari. `scripts/licences.sql` lætur nú
  besta samsvörunarþrepið ganga fyrir hvar sem er í þýðinu (sjá "Hvernig samsvörunin er gerð" að
  ofan), sem leysir bæði staðfestu tilvikin, en útilokar ekki að tvo eins nöfnuðu deili líka
  samhæfu millinafni.
- Í útreikningnum er notuð ein dagsetning, `date_accepted`, úr OAI-lýsigagnareitnum `dc.date`.
  Þegar þar stendur aðeins ár og mánuður er dagurinn settur sem 1. dagur mánaðarins; við tökum
  ekki lágmark úr titilsíðu, „Samþykkt" á Skemmu-síðu og OAI-gildinu. Titilsíðugögnin geyma hér
  aðeins árið. `date_accepted` er því ekki alltaf sama dagsetning og „Samþykkt" á Skemmu-síðunni
  sjálfri -- staðfest dæmi: 12943 (@sec-verkfr-taeknifr), þar sem munurinn er 134 dagar.
  `lag_days` er því stundum ónákvæmt upp á daga, þótt flokkunin sjálf (fyrir/eftir) haldist rétt.

## Heimildir

::: {#refs}
:::
