# Tengslanet leiðbeinenda

```{r rq9-setup}
#| include: false
source("../R/global.R")
```

Þessi síða afmarkar sig við MS-ritgerðir í verkfræði. Leiðbeinendur eru tengdir þegar þeir
eru skráðir á sömu ritgerð; tengingin er vegin eftir fjölda sameiginlegra ritgerða.

Tengslanetið hér að neðan sýnir leiðbeinendur sem hafa leiðbeint sömu verkfræðilegu MS-ritgerð.
Myndin notar `ggnetwork` [@ggnetwork]. Aðeins leiðbeinendur með a.m.k. eina línu
koma fram; sá sem leiðbeinir alltaf einn og hefur ekki verið prófdómari hefur enga.

Hver leiðbeinandi fær einn lit, eftir sterkustu vísbendingunni um vinnustað: fyrst
starfsmannaskrár HÍ og HR (`v_advisor_unit`), þá vinnustaður utan háskóla sem titilsíða eða
þakkarorð nefna (`v_thesis_advisor_affiliation`), þá háskóli sem titilsíðan nefnir. Annars er
hann óviss. Starfsmannaskrárnar eru núverandi, ekki frá ári ritgerðarinnar: leiðbeinandi sem
hefur skipt um vinnustað birtist þar sem hann er nú. Flokkun eftir ári hverrar ritgerðar bíður
þess að til séu gögn um vinnustað á hverjum tíma.

```{r rq9-leidbeinenda-net}
#| file: ../R/plots/rq9-leidbeinenda-net.R
#| fig-height: 8
#| fig-cap: >
#|   Tengslanet leiðbeinenda á verkfræðilegum MS-ritgerðum. Heil lína merkir sameiginlega
#|   leiðbeiningu og línubreidd fjölda ritgerða; brotin lína tengir prófdómara við
#|   leiðbeinendur ritgerðar sem hann dæmdi. Stærð hnúts er fjöldi ritgerða sem viðkomandi
#|   leiðbeindi. Litur sýnir vinnustað samkvæmt núverandi starfsmannaskrám eða ritgerðunum
#|   sjálfum; „Óvíst“ merkir að hvorugt segi til, ekki að leiðbeinandinn starfi utan
#|   háskóla.
```

Prófdómari er hlutlaus og ekki samstarfsaðili, en sá sem dæmir ritgerð nemanda þekkir
leiðbeinandann. Brotnu línurnar sýna því kunningsskap, ekki samstarf. Prófdómari er aðeins
skráður á titilsíðu `r rq9_examiners$theses` ritgerða af þeim sem hér eru, og nafn hans er
ekki í `people`; því er það parað við leiðbeinanda eftir nafni. Það tókst fyrir
`r rq9_examiners$matched` þeirra, sem gefur `r rq9_examiners$lines` brotnar línur. Hinir
prófdómararnir hafa aldrei leiðbeint verkfræðilegri MS-ritgerð og eru ekki sýndir. Að lesa
prófdómara úr öllum ritgerðunum er hluti af
[#2](https://github.com/HI-IDN/skemman-msc/issues/2); þangað til er þessi hluti netsins
langt frá því að vera tæmandi.

## Hver er „Kevin Bacon verkfræðinnar“?

Hugmyndin á sér tvær þekktar hliðstæður. **Erdős-tala** mælir stystu leið frá stærðfræðingi
til Paul Erdős í gegnum sameiginlegar vísindagreinar; **Bacon-tala** mælir samsvarandi leið
leikara til Kevin Bacon í gegnum sameiginlegar kvikmyndir [@grossman2005erdos; @bacon_number].
Hér væri spurt sömu spurningar um leiðbeinendanet verkfræðilegra MS-ritgerða:

> Hver er „Kevin Bacon verkfræðinnar“?

### Bestunarlíkan (hugmynd)

Leiðbeinendur eru hnútarnir og sameiginlegar ritgerðir mynda línur. Fyrir valinn miðjuleiðbeinanda
`c` er fjarlægð `d(c, i)` stysta leiðin að öðrum leiðbeinanda `i`. Einfaldasta miðstöðvarlíkanið
er:

\[
\min z
\]

með skilyrðum

\[
d(c,i) \le z \quad \text{fyrir alla leiðbeinendur } i.
\]

Tvístuðulinn `c` segir þá hver sé best tengdi miðjuleiðbeinandinn samkvæmt lágmarks-verstu
fjarlægð. Gurobi getur leyst þetta sem 1-miðstöðvarlíkan; síðar mætti leyfa fleiri en eina
miðstöð eða láta línuþyngd (fjölda sameiginlegra ritgerða) hafa áhrif á kostnað.

Þetta er enn aðeins líkanaskissa. Gurobi-niðurstöður verða vistaðar sem frosin gögn í
`_freeze/` og R notar þær síðan til að teikna niðurstöðuna í Quarto.
