# Gagnagrunnurinn {.unnumbered}

```{r schema-setup}
#| include: false
source("../R/global.R")
```

Hvernig færslur úr Skemmunni verða að töflum í DuckDB.

Heiti reita, taflna og skipana eru óþýdd — þau eru kóði og verða að standast samanburð við
Skemmuna og gagnagrunninn.

Grunnurinn er byggður í tveimur umferðum.

## Söfnun með OAI-PMH

`skemman oai-pmh` úr `skemman-harvester/` sækir færslur í gegnum OAI-PMH viðmót
Skemmunnar, `/oai/request`, út frá:

- `base_url` í `config/collections.yaml`
- einu handfangi, nú `1946/2064` fyrir HÍ eða `1946/6870` fyrir HR, sem verður að
  OAI-PMH `setSpec`: `com_1946_2064` eða `com_1946_6870`
- árasíu á `dc:date`, nú 2010–2026

Þáttarinn vistar eina röð fyrir hverja OAI-PMH færslu í `thesis` og hleður jafnframt
OAI-reitum í `thesis_metadata`, `keywords` og `thesis_keywords`.

| Dálkur í DuckDB | Uppspretta í OAI-PMH |
| --- | --- |
| `id` | auðkenni úr `dc:identifier` eða OAI-PMH `identifier`, t.d. `1946/<id>` |
| `date_accepted` | `dc:date`, lesið sem ár, ár-mánuður eða full dagsetning |
| `title` | fyrsta `dc:title` |
| `authors` | `dc:creator`, sameinað í texta þegar höfundar eru fleiri en einn |

`v_thesis` bætir við slóð á færsluna sjálfa:

```sql
'https://skemman.is/handle/1946/' || id as item_url
```

## Lestur lýsigagna

`skemman metadata-load` les vistaðar OAI-PMH XML-skrár úr `data/raw/oai/` og raðar þeim
aftur inn í stöðluðu lýsigagnatöflurnar. Skipunin er því endurkeyrsla á OAI-lýsigögnum,
ekki HTML-söfnun. Hún er gagnleg þegar þáttarinn batnar og sömu XML-skrár má nýta aftur
án netumferðar. Útfærslan er í
`skemman-harvester/src/skemman_scraper/metadata_load.py`.

Úr OAI færslunum eru helst notuð:

- `dc:title` fyrir `title_is` eða `title_en`
- `dc:description` fyrir `abstract_is`, `abstract_en` eða `note`
- `dc:subject` fyrir `raw_keywords`, `keywords` og `thesis_keywords`
- `dc:type` fyrir `degree_level`
- `setSpec` í haus færslunnar fyrir `collection`, og með því `type`
- `dc:contributor` fyrir `institution` og `university`
- `dc:relation` fyrir `related_url`

Skrár eru sóttar úr OAI-PMH með `metadataPrefix=xoai`. `skemman files-load` les vistaðar
`xoai` XML-skrár og vistar skráarlínur í `thesis_file`, þar á meðal hvort viðhengið virðist
vera meginritgerð (`primary`) eða aukaefni (`secondary`). `skemman files-index` er áfram
til þegar þarf opið/lokað stöðu af item-síðum, en hrátt HTML er ekki hluti af venjulegu
skyndiminni.

## Töflur

```{mermaid}
erDiagram
    thesis ||--|| thesis_metadata : metadata
    thesis ||--o{ thesis_people : has_people
    people ||--o{ thesis_people : linked_to
    thesis ||--o{ thesis_keywords : has_keywords
    keywords ||--o{ thesis_keywords : linked_to
    thesis ||--o{ thesis_file : has_files
    thesis ||--o| thesis_file_index_status : file_indexed

    thesis {
        INTEGER id PK
        DATE date_accepted
        VARCHAR title
        VARCHAR authors
    }
    thesis_metadata {
        INTEGER thesis_id PK
        VARCHAR title_is
        VARCHAR title_en
        VARCHAR abstract_is
        VARCHAR abstract_en
        VARCHAR degree_level
        VARCHAR type
        VARCHAR collection
        VARCHAR sponsor
        VARCHAR note
        VARCHAR related_url
        VARCHAR raw_keywords
        VARCHAR pdf_url
        VARCHAR institution
        VARCHAR school
        VARCHAR university
        VARCHAR faculty
        VARCHAR study_category
    }
    people {
        BIGINT id PK
        VARCHAR name
        INTEGER year_born
        INTEGER year_died
    }
    thesis_people {
        INTEGER thesis_id FK
        BIGINT person_id FK
        VARCHAR role
        INTEGER sort_order
    }
    keywords {
        BIGINT id PK
        VARCHAR keyword
        VARCHAR keyword_norm
    }
    thesis_keywords {
        INTEGER thesis_id FK
        BIGINT keyword_id FK
        INTEGER sort_order
    }
    thesis_file {
        INTEGER thesis_id FK
        VARCHAR filename
        VARCHAR size_label
        BIGINT size_bytes
        VARCHAR access
        VARCHAR description
        VARCHAR filetype
        VARCHAR url
        VARCHAR role
    }
    thesis_file_index_status {
        INTEGER thesis_id FK
        TIMESTAMP indexed_at
        INTEGER file_count
    }
```

```{r schema-sizes}
#| file: ../R/tables/schema-sizes.R
```

## Dálkar lýsigagna

| Dálkur í DuckDB | Helstu uppsprettur í Skemmunni | Athugasemd |
| --- | --- | --- |
| `title_is`, `title_en` | `dc:title` | Íslenska og enska eru greindar að með þumalfingursreglu. |
| `abstract_is`, `abstract_en` | `dc:description` | Íslenska útdrætti má stundum draga út úr forskeyttum lýsingum. |
| `degree_level` | `dc:type`, annars safnið | Staðlað í `bachelor`, `master`, `phd` eða `diploma`. Þar sem `dc:type` nefnir enga gráðu fyllir safnið í: doktorssöfnin skrá sumar ritgerðir sem „Book“. |
| `type` | safnið | `Thesis`, `Report` eða `Article`. Rannsóknarverkefni og Skýrslur eru `Report`, Rit starfsmanna `Article`, allt annað `Thesis`. Skilgreint í `collections:` í `config/collections.yaml`, því `dc:type` Skemmunnar blandar saman tegund verks og gráðu. |
| `collection` | `setSpec` | Safnið sem færslan er skráð í, sem handfang (`1946/2070`). Sé hún í fleiri en einu eru þau aðskilin með `; `. |
| `sponsor` | ekki fyllt úr OAI-PMH | Frátekið ef sú uppspretta verður sótt síðar. |
| `note` | valin `dc:description` gildi | Endurtekinn texti er fjarlægður. |
| `related_url` | `dc:relation` | Geymt sem texti. |
| `raw_keywords` | `dc:subject` | Upprunalegur samsettur texti eftir skiptingu og afritahreinsun. |
| `pdf_url` | ekki fyllt úr OAI-PMH | Slóðir á PDF-skjöl koma úr `thesis_file`. |
| `university`, `institution` | `dc:contributor` | Oft heiti háskóla eða stofnunar. |
| `school`, `study_category` | ekki fyllt úr OAI-PMH | Skemman birtir þetta á item-síðum, en það er ekki lengur sótt sem hrátt HTML. |
| `faculty` | ekki fyllt út | Frátekið fyrir seinni leiðslu, líklega úr PDF-texta eða leitarorðum á borð við `*deild` eða `*department`. |

Fyrir grunn sem var byggður fyrir þessa breytingu þarf að hreinsa gömlu afrituðu gildin einu sinni:

```sql
update thesis_metadata
set faculty = null;
```

::: {.callout-note title="Hvers vegna þetta skiptir máli"}
Að `faculty` sé tómt er ástæðan fyrir því að [RQ2](02-rq2-disciplines.qmd) verður
ekki svarað án greinaflokkunar, og ástæðan fyrir því að þýðið í þessari bók er víðara en
rannsóknaráætlunin skilgreinir.
:::

## Fólk

Höfundar og leiðbeinendur eru staðlaðir í `people` og `thesis_people`.

Uppsprettur:

- höfundar: `DCTERMS.creator`, `citation_author`, `Höfundur`, `Höfundar`, `Author`,
  `dc.contributor.author`
- leiðbeinendur: `Leiðbeinandi`, `Leiðbeinendur`, `Advisor`, `dc.contributor.advisor`

Nöfn eru sameinuð eftir `name` og `year_born`. Tengslataflan geymir hlutverk og upprunaröð.

Gildi eru hreinsuð áður en þeim er raðað inn:

- ártöl á forminu `19xx` eða `20xx` inni í nafni eru lesin í `year_born`;
- bil á borð við `1975-2020` fylla einnig `year_died`;
- starfsheiti eða hlutverk innan sviga eru fjarlægð úr `name`.

Fyrir grunn sem var lesinn fyrir þessa hreinsun:

```bash
skemman clean-people --db data/processed/thesis.db
```

Straumurinn í `scripts/rebuild.sh` býr þessar raðir ekki til í `metadata`-þrepinu:
`metadata-load` les ritgerðir og leitarorð, og `clean-people` hreinsar aðeins fólk sem er þegar
til. Þess vegna er sérstakt þrep, `people`, sem keyrir `skemman people-load`. Það les
`dc.contributor.author` og `dc.description.advisor` úr xoai-síðunum í `data/raw/oai`, klýfur hvert
gildi í nafn og fæðingar- og dánarár eins og `clean-people`, sameinar fólk eftir `name` og
`year_born` og geymir röð innan hlutverks í `sort_order`. Það fyllir töflurnar aðeins meðan þær
eru tómar (`--replace` tæmir þær fyrst), skiptir tenglum ritgerðar út í heilu lagi og keyrir í
einni færslu. Ef xoai-síðurnar vantar er `scripts/load_people.sql` varaleið: hún les Parquet-afritið
í `data/db/`, sem er eldra (ritgerðir nýrri en síðasti útflutningur hafa þar ekkert fólk) og geymir
nokkur skemmd nöfn (`lfar` fyrir Úlfar, `Gudni` fyrir Guðni). Leiðbeinendastig `v_thesis_discipline`
þarf þessar töflur; `disciplines`-þrepið varar við ef engir leiðbeinendur eru skráðir.

## Leitarorð

Leitarorð eru klofin á semíkommum og kommum, sameinuð án tillits til hástafa, sett í
`keywords` og tengd gegnum `thesis_keywords`.

`v_thesis_metadata` sameinar stöðluðu töflurnar aftur í eina sýn með fylkjadálkum fyrir
höfunda, leiðbeinendur og leitarorð.

## Sýnidæmi

Ein færsla á Skemmunni dreifist á fimm töflur. Hér eru tvær raktar alla leið, valdar af því
að sama manneskjan tengist þeim í sitt hvoru hlutverkinu — `person_id` 55 er höfundur
annarrar og leiðbeinandi hinnar, með fimmtán ára millibili:

- [4445](https://skemman.is/handle/1946/4445) — meistararitgerð frá 2010.
- [50249](https://skemman.is/handle/1946/50249) — meistararitgerð frá 2025.

```{r daemi-thesis}
#| file: ../R/tables/daemi-thesis.R
```

Lýsigögnin eru hér sett á hliðina, einn dálkur á línu, svo raðirnar tvær megi bera saman.
Löng gildi eru stytt.

```{r daemi-metadata}
#| file: ../R/tables/daemi-metadata.R
```

```{r daemi-folk}
#| file: ../R/tables/daemi-folk.R
```

```{r daemi-leitarord}
#| file: ../R/tables/daemi-leitarord.R
```

::: {.callout-important title="Hvað dæmin afhjúpa"}
Raðirnar tvær sýna fjóra annmarka sem hafa bein áhrif á rannsóknarspurningarnar:

1. **`title_is` og `abstract_is` geyma enskan texta í 50249.** Aðgreining tungumála er
   þumalfingursregla þáttarans, ekki tungumálamerking frá Skemmunni. `abstract_en` er tómt
   þótt útdrátturinn sé á ensku.
2. **Össur kemur hvergi fram í `sponsor` í 50249** — fyrirtækið sést aðeins í titli og
   útdrætti. Samstarf sem er sýnilegt í textanum skilar sér ekki í lýsigögnin, sem er
   ástæðan fyrir því að `sponsor` einn og sér vanmetur [RQ4](04-rq4-collaboration.qmd).
3. **`sponsor` í 4445 er rannsóknasjóður**, ekki fyrirtæki. Dálkurinn blandar saman
   fjármögnun og samstarfsaðilum og þarf flokkun áður en hlutfall samstarfsverkefna er reiknað.
4. **Leitarorðin þynnast.** 4445 hefur fjögur, 50249 aðeins eitt. Námsgreinin helst en
   efnisorðin hverfa, sem takmarkar [RQ6](06-rq6-themes.qmd) fyrir HÍ eftir 2020.
5. **Nafnasnið er ósamræmt.** `Lalot, Sylvain` stendur með eftirnafn fremst og án
   fæðingarárs, ólíkt íslensku nöfnunum. Sameining í `people` byggir á `name` og
   `year_born`, svo sami erlendi leiðbeinandinn getur endað sem fleiri en ein röð — sem
   bitnar á talningu endurtekinna samstarfstengsla í
   [RQ7](07-rq7-knowledge-transfer.qmd).

`faculty` er tómt í báðum, eins og í grunninum öllum. Á móti sést
sameiningin virka: `person_id` 56 er sami leiðbeinandinn í báðum ritgerðum, fimmtán árum
á milli, með eina röð í `people`.
:::

## Að endurgera grunninn

```bash
duckdb data/processed/thesis.db < scripts/create_thesis_db.sql
skemman oai-pmh --output data/processed/thesis.db
skemman metadata-load --db data/processed/thesis.db
skemman oai-pmh --output data/processed/thesis.db --metadata-prefix xoai
skemman files-load --db data/processed/thesis.db
```

::: {.callout-warning title="Ein tenging í einu"}
DuckDB leyfir aðeins einu ferli að opna skrána. Aftengdu `thesis.db` í gagnaglugga
þróunarumhverfisins áður en bókin er byggð, annars mistekst tengingin.
:::
