# Aðferð og afmörkun {.unnumbered}

```{r vidauki-setup}
#| include: false
source("../R/global.R")
```

Þessi bók ber saman meistaranám í verkfræði og skyldum greinum milli tveggja skóla —
**Háskóla Íslands (HÍ)** og **Háskólans í Reykjavík (HR)**, skammstafanirnar sem kóðinn og
töflurnar nota upp frá þessu. En hvorugur skólinn skilar hreinu verkfræðisafni úr
Skemmunni: söfnin sem sótt eru blandast öðrum greinum, í ólíkum mæli og af ólíkum ástæðum
hjá hvorum skóla. Áður en tölur af tveimur skólum eru bornar saman þarf því að svara
tveimur spurningum í röð: hvernig eru gögnin sótt til að byrja með, og hvað af því sem
sækist telst yfirhöfuð til verkfræði og skyldra greina? Þessi viðauki svarar hvoru tveggja.

**Í stuttu máli:** gögnin eru sótt af Skemmu með `skemman-harvester`, keyrslan er
`scripts/rebuild.sh`, og flokkunarrökin sem afmarka þýðið eru í
`scripts/discipline_map.sql`. Kóðinn er heimildin — þessi viðauki útskýrir rökin á bak við
ákvarðanirnar sem hann tekur.

## Hvernig gögnin eru sótt

Skemman er stigskipt: háskóli, svið, og loks safn á borð við deild eða námsleið. Hvorugur
skólinn skráir deild eða námsleið sem sjálfstætt gagn á færslustigi — `faculty` er tómt í
öllum færslum í Skemmunni — svo leitin verður að fara fram á **sviðsstiginu**, eitt
handfang á skóla og eitt ár í senn:

| Stig | HÍ | HR |
| --- | --- | --- |
| háskóli | [1946/2057](https://skemman.is/handle/1946/2057) | [1946/6001](https://skemman.is/handle/1946/6001) |
| **svið — leitað hér** | [1946/2064](https://skemman.is/handle/1946/2064) Verkfræði- og náttúruvísindasvið | [1946/6870](https://skemman.is/handle/1946/6870) Tæknisvið |
| safn | `study_category` | `study_category` |

Handföngin eru í `config/collections.yaml`, ásamt `request_delay_seconds` sem heldur
söfnuninni innan velsæmis. Fyrstu meistararitgerðirnar í þessum söfnum eru frá 2007–2008;
byggingin nær til júní 2026.

Sóknin sjálf gerist í fjórum áföngum, hver keyranlegur stakur:

```bash
scripts/rebuild.sh --preprocessing    # sækir af Skemmu: færslur, skráalistar, titilsíður
scripts/rebuild.sh --dataprocessing   # les úr skyndiminni sem þegar er á diski, ekkert net
scripts/rebuild.sh --postprocessing   # þýðið og flokkunin (discipline_map.sql)
scripts/rebuild.sh --visualise        # hver mynd í R/plots/, sem PNG og eina PDF-skrá
```

Undir hettunni er þetta verkfærið `skemman-harvester`: `oai-pmh` les hvert handfang í gegnum
Skemmunnar eigin OAI-PMH viðmót (þar verður til hvaða ritgerð er yfirhöfuð til),
`metadata-load` endurspilar skyndiminnið í töflurnar án nets, `files-load` sækir
skráalistann og hvort PDF-skjal er opið eða lokað, og `titlepage-load` les fyrstu síður
hverrar opinnar PDF-skrár og les gráðuna beint af titilsíðunni — óháð leitarorðunum, sem
kemur við sögu síðar í þessum viðauka. Hvert skref er endurkeyranlegt og sækir aðeins það
sem vantar — sjá [skemman-harvester/README.md](https://github.com/HI-IDN/skemman-harvester)
fyrir smáatriðin.

Engin árasía er lögð á tölurnar í þessum kafla — hann lýsir söfnunum eins og þau eru sótt.
Tímaafmörkun kemur í næsta kafla, þegar sían sjálf liggur fyrir.

## Söfnin blandast öðrum greinum

Hvorugt safnið er hreint verkfræðisafn, bara á ólíkan hátt:

- **HÍ** setur allt meistarastigið á sviðinu í einn flokk,
  `Meistaraprófsritgerðir - Verkfræði- og náttúruvísindasvið`. Náttúruvísindin —
  jarðvísindi, líffræði, eðlisfræði, stærðfræði og fleiri — eru þar á stærð við
  verkfræðina sjálfa, ekki jaðarhópur.
- **HR** merkir deildina í `study_category`, en stærsta safnið er
  `MEd/MPM/MSc Verkfræðideild ... og íþróttafræðideild -2019`: íþróttafræði er hluti af
  sama safni sögulega og þarf að skerast frá, ásamt verkefnastjórnun (MPM) og
  orkuvísindum sem ekki eru verkfræðigráður.

```{r vidauki-sofn}
#| file: ../R/tables/vidauki-sofn.R
```

::: {.callout-note title="Í brennidepli"}
Af söfnum HR eru tvö í brennidepli: **MEd/MPM/MSc Verkfræðideild** og **MSc
Tölvunarfræðideild**. Þau geyma meistarastigið. BSc- og Dip-söfnin eru sótt með en standa
utan þýðisins, og PhD-safnið endar 2016 (sjá athugasemd að ofan).

Hjá HÍ svarar **Meistaraprófsritgerðir - Verkfræði- og náttúruvísindasvið** til beggja
þessara safna í einu, sem er ástæðan fyrir því að deildin verður að leiðast af
leitarorðum frekar en lesin beint af safninu.

Talningin getur vikið lítillega frá því sem Skemman sýnir í dag: byggingin er skyndimynd,
og söfn taka við nýjum færslum eftir að hún var gerð.
:::

Söfnin eru sótt í heild svo talningin sé heiðarleg, en **þýðið er meistararitgerðir einar**.
Utan þess standa BSc- og Dip-söfnin, doktorsritgerðir, og hjá HÍ einnig `Rannsóknarverkefni`
(137, styttri verkefni sem eru ekki meistararitgerðir) ásamt `Rit starfsmanna` og `Skýrslur`
(39, hvorugt lokaverkefni). Þau eru talin hér til að sýna hvað söfnin geyma, en koma hvergi
við sögu í köflunum á eftir.

## Hvað telst verkfræði og skyldar greinar

Þýðið sem þessi bók fjallar um er ekki "allt sem er í söfnunum" — það er **verkfræði og
tæknigreinar sem liggja henni nærri, tölvunarfræði þar á meðal**. Náttúruvísindi
(jarðfræði, líffræði, eðlisfræði, stærðfræði, ...), íþróttavísindi og önnur fagnám sem
hvorugt safnið heldur aðskildu frá verkfræðinni eru sían sem gerir skólana
samanburðarhæfa, ekki hluti af sjálfum samanburðinum.

Innan safnanna liggur námsleiðin aðeins í leitarorðunum, og báðir skólar setja
námsgreinina fremst og efnisorð á eftir — `Iðnaðarverkfræði; Fjármálaverkfræði; Vanskil;
Útlánaáhætta`. **Fyrsta leitarorðið sem svarar til námsleiðar** gefur eina candidate-
flokkun (`v_thesis_discipline_candidate`) — vísbending, ekki lokasvar: hún ákveður hvað er
þess virði að lesa titilsíðu fyrir, og stendur ein og sér þar sem titilsíðan er ekki til;
annars staðar tekur titilsíðan við (sjá „Staðfesting gegn titilsíðunni" hér að neðan). Sama
leitarorðavörpun gefur líka `category`, sem er rökræna sían sem ákveður hvað telst til
samanburðarhæfa kjarnans hér að neðan.

Skólarnir eru taldir hvor í sínu lagi til að sjá hvað sían skilur frá. Þeir nota ekki sömu
heiti og söfnin eru ólík að gerð, svo sameiginleg mynd myndi láta þá líta út fyrir að vera
sambærilegri en þeir eru.

```{r vidauki-hi-tre}
#| fig-cap: >
#|   Meistararitgerðir HÍ eftir deild og námsleið. Hæð hvers reits er í hlutfalli við
#|   fjölda námsleiða í deildinni, svo deildirnar séu samanburðarhæfar.
#| fig-height: 8
#| file: ../R/plots/vidauki-hi-tre.R
```

Verkfræðideildirnar þrjár — IVT, UmBygg og RT — eru innan við helmingur sviðsins.
Náttúruvísindin verða því að skerast frá áður en talað er um verkfræði hjá HÍ.

Matvæla- og næringarfræðideild sker sig úr: hún heyrir undir Heilbrigðisvísindasvið en sex
ritgerðir eru krosstengdar inn í VoN-safnið, svo þær koma fram hér þótt deildin standi
utan sviðsins.

```{r vidauki-hr-tre}
#| fig-cap: >
#|   Meistararitgerðir HR eftir deild og námsleið. Hæð hvers reits er í hlutfalli við
#|   fjölda námsleiða í deildinni, svo deildirnar séu samanburðarhæfar.
#| fig-height: 7
#| file: ../R/plots/vidauki-hr-tre.R
```

Myndirnar eru sían sjálf: liturinn ræður hvað telst verkfræði og skyldar greinar.

```{r vidauki-hr}
#| file: ../R/tables/vidauki-hr.R
```

MPM er atvinnutengt meistaranám í verkefnastjórnun, vistað hjá verkfræðideild og vottað af
APM/IPMA, en það er ekki verkfræðigráða. Iðnfræðin — `Dip Tæknifræðideild` — er
atvinnutengt diplómanám og að langmestu leyti á BS-stigi. Hvort tveggja er talið og skýrt
hér, en stendur utan kjarnans, alveg eins og íþróttafræði og náttúruvísindin.

```{r vidauki-kjarni}
#| file: ../R/tables/vidauki-kjarni.R
```

Báðir skólar missa um helming, af gjörólíkum ástæðum: HÍ vegna náttúruvísinda, HR vegna
MPM, íþróttafræði og iðnfræði. Það er forsenda alls samanburðar í köflunum á eftir.

## Sömu greinar, ólík nöfn

Myndirnar hér að ofan sýna líka hvers vegna greinaheiti duga ekki ein og sér til að bera
skólana saman. Iðnaðarverkfræði er eingöngu HÍ-megin (115 á móti 0) og
Rekstrarverkfræði eingöngu HR-megin (138) — engin skörun — en þegar leitarorðin sem fylgja
hvorri grein eru skoðuð fjalla þær um sama efnið: vörustjórnun, ákvarðanatöku,
bjartsýnisreikninga, fjármál rekstrar. Sama á við orkugreinarnar: Orkuverkfræði er sérstök
námsleið hjá HR (171 ritgerð á móti 6 hjá HÍ) en dreifist inn í Vélaverkfræði og fleiri
deildir hjá HÍ, þar sem endurnýjanleg orka er kjörsvið í fjórum námsleiðum í þremur verkfræðideildum.

Til að staðfesta þetta kerfisbundið, ekki bara með handahófskenndri lestrarskoðun, mælir
taflan hér að neðan
[kósínuslíkindi](https://en.wikipedia.org/wiki/Cosine_similarity) á
efnisorðavigrum greinanna — hornið milli tveggja greina sem vigrar af því hversu oft
hvert efnisorð kemur fyrir í þeim, óháð lengd vigursins sjálfs — að frádregnum
greinaheitunum sjálfum, svo samsvörunin byggir á viðfangsefnum en ekki nöfnum.

```{r vidauki-samsvorun}
#| file: ../R/tables/vidauki-samsvorun.R
```

Tvö pör skera sig úr, og dreifingin staðfestir þau: **Iðnaðarverkfræði** er 115 ritgerðir
hjá HÍ en engin hjá HR, sem kallar sömu grein **Rekstrarverkfræði** (138). **Orkuverkfræði**
er 171 hjá HR en 6 hjá HÍ, sem vistar orkuvinnuna inni í **Vélaverkfræði** (120). Greinarnar
eru gagnkvæmt útilokandi — sama efni, sitt hvort nafnið hjá hvorum skóla.

Nafnvenjurnar breyta samt engu um flokkunina sjálfa: `discipline` heldur því heiti sem
titilsíðan (eða leitarorðið) segir, líka sértæku á borð við `Fjármálaverkfræði`, `Mekatróník`
og `Raforkuverkfræði`, og `Iðnaðarverkfræði` og `Rekstrarverkfræði` teljast áfram sitt í
hvoru lagi. Samsvörunin hér að ofan er ekki felld inn sjálfkrafa. Þar sem samanburður milli
skólanna þarf grófari einingar er hún hins vegar skráð í sérstaka, handvirka uppflettitöflu,
`discipline_group`, og lesin úr dálkinum `umbrella` í `v_thesis_discipline`. Yfirgreinin er
ákvörðun manneskju um hvað telst sama námsgrein — Fjármálaverkfræði, Rekstrarverkfræði og
Ákvarðanaverkfræði undir Iðnaðarverkfræði; Mekatróník undir Vélaverkfræði; Raforkuverkfræði og
Heilbrigðisverkfræði undir Rafmagnsverkfræði (eins og hjá HÍ, þar sem þær eru kjörsvið innan
einnar deildar) — og kósínuslíkindin hér að ofan eru rökin sem hún byggir á. Sértæka heitið er
alltaf til staðar til að sannreyna hana, og `Orkuverkfræði` er látin standa ein, því
endurnýjanleg orka er kjörsvið í fjórum námsleiðum í þremur verkfræðideildum HÍ.

```{r vidauki-fjolflokkun}
#| file: ../R/tables/vidauki-fjolflokkun.R
```

Tæp 7% ritgerða bera fleiri en eina námsleið meðal leitarorðanna. Fyrsta-orðið reglan er
ekki eina hugsanlega reglan — eldri útgáfa raðaði eftir `priority` og lét stafrófsröð
skera úr þar sem hann dugði ekki, sem var handahófskennt (`Iðnaðarverkfræði;
Fjármálaverkfræði` lenti á Fjármálaverkfræði einfaldlega því F kemur á undan I). Sú regla
hefði aðeins breytt úthlutun 2,5% ritgerða, svo skiptingin er ekki viðkvæm fyrir vali á
milli reglnanna tveggja — en hún er skjalfest hér svo ljóst sé hvað var valið og hverju
það breytir.

## Hvernig ritgerðir eru flokkaðar

Flokkunin er þrepaskipt, öll í `scripts/discipline_map.sql`: fyrst leitarorðin (sjá að
ofan), svo titilsíðan þar sem hún er til, og loks handvirk leiðrétting
(`discipline_override`) fyrir stök tilvik sem hvorugt hitt leysir; ef enn ekkert nefnir
námsleið ræður grein leiðbeinandans (`advisor`) — sjá
[issue #5](https://github.com/HI-IDN/skemman-msc/issues/5) fyrir alla yfirferðina.

Öll 2.484 ritgerðir þýðisins flokkast núna: titilsíðan ræður 1.718 þeirra, leitarorðin
ein 746, handvirk leiðrétting (`discipline_override`) fjórtán og leiðbeinandinn sex. Leitarorðin ein og sér ná ekki
alveg svona langt — 11 ritgerðir báru annaðhvort ekkert þekkt leitarorð eða ekkert
leitarorð yfirhöfuð — og titilsíðan eða handvirk leiðrétting fyllti upp í hvert þeirra. Sex
HR-ritgerðir nefna hvorki leitarorð né titilsíða námsleið; þær fá þá greinina sem leiðbeinandinn
hefur oftast (`discipline_source = 'advisor'`), og engin ritgerð ber lengur aðeins
`Verkfræði (ótilgreind)`.

## Kennaranám með kjörsviði

Ellefu ritgerðir í þýðinu eru `Menntun framhaldsskólakennara` — meistaranám á
Menntavísindasviði (School of Education), ekki Verkfræði- og náttúruvísindasviði (SENS).
Nemandinn velur kjörsvið (t.d. tölvunarfræði, líffræði, eðlisfræði) og lokaverkefnið er
oft leiðbeint og krosstengt inn í kjörsviðsdeildina, en náms­brautin — gráðan sjálf — er
alltaf Menntavísindasviðs. `discipline_keyword.flag = 'teacher_education'` merkir þetta
sérstaklega, óháð flokki, og `v_thesis_discipline.is_teacher_education` ber það áfram á
lokaniðurstöðuna.

## Staðfesting gegn titilsíðunni

Flokkunin hér að ofan byggir eingöngu á leitarorðum Skemmunnar — vali sem einhver gerði
þegar færslan var skráð. Titilsíða hverrar ritgerðar segir hins vegar sjálf hvað gráðan
er í, án milligöngu leitarorða: `skemman-harvester` les þetta nú þegar af PDF-skjölunum
(sjá [issue #5](https://github.com/HI-IDN/skemman-msc/issues/5)) og geymir í
`thesis_titlepage.subject`, oftast á ensku og óháð `thesis_keywords`. Þáttarinn les nú líka
nýrra snið HR (*Master of Science (M.Sc.) in X*, *MSc thesis in X*) og íslenska orðalagið
*M.S. ritgerð í X*; við það fengu um 420 titilsíður efni sem þær höfðu ekki áður, án þess að
nokkur missti það sem hún hafði.

Þar sem hvort tveggja er til fyrir sömu ritgerð má bera saman:

```{r vidauki-titilsida-yfirlit}
#| file: ../R/tables/vidauki-titilsida.R
```

91,5% samræmi (1.577/1.723) er sterk staðfesting á leitarorðaflokkuninni — en þekjan er
ófullkomin: titilsíðan gefur grein fyrir tvo þriðju ritgerða þýðisins (1.723 af 2.484), svo
hún kemur ekki í stað leitarorðanna, aðeins til viðbótar þar sem hún er til. Samræmið er lægra
en áður (var 95,8% af 1.170) af því titilsíðurnar eru nú fleiri og sértækari. Ósamræmið sjálft er líka
upplýsandi:

- **Flest ósamræmi haldast innan sama flokks** (90 af 146) — Jarðfræði/Jarðvísindi,
  Tölvunarfræði/Hugbúnaðarverkfræði, Byggingarverkfræði/Skipulagsfræði og samgöngur, og
  Hátækniverkfræði (leitarorð) á móti Mekatróník (titilsíða) — greinar sem liggja svo nærri
  hvor annarri að skiptingin er að hluta til smekksatriði, ekki merki um ranga flokkun.
  Í 23 tilvikum heyra greinarnar undir sömu yfirgrein (`discipline_group`).
- **56 tilvik skipta um flokk, og flest eru sama mynstrið.** Í 40 þeirra segja leitarorðin
  `Orkuverkfræði` (verkfræði) en titilsíðan `Sustainable Energy Science` — náttúruvísindi,
  ekki verkfræði (`Sjálfbær orkuvísindi`; enginn höfundur þeirra er á lista yfir löggilta
  verkfræðinga, 0 af 31). Leitarorðin sjálf, `Sustainable Energy`/`Sjálfbær orka`, greina
  ekki þarna á milli, en titilsíðan gerir það. Önnur dæmi eru tvö HÍ-verkefni með leitarorðið
  `Eðlisfræði` sem titilsíðan kallar `Engineering Physics` (verkfræði, hýst í
  Raunvísindadeild), og kennaranámsverkefni sem bera fyrst leitarorð úr kjörsviðinu þar sem
  `Menntun framhaldsskólakennara` er líka meðal leitarorðanna, bara ekki fremst. Í öllum
  þessum tilvikum er leitarorðið sem `v_thesis_discipline_candidate` velur ekki rangt flokkað
  í Skemman, það stendur bara ekki fremst í röðinni sem sú vörpun fer eftir, eða greinir ekki
  á milli tveggja námsleiða sem titilsíðan skilur að.
- **Eitt tilvik er þáttunarvilla, ekki ósamræmi í gögnunum.** Ritgerð 36353 ber fjögur
  samhljóða MPM-leitarorð, en titilsíðan þáttaðist sem `computer science` — úr æviágripi
  viðmælanda langt inni í skjalinu, ekki af titilsíðunni sjálfri. Handvirk leiðrétting í
  `discipline_override`.

Sjálfgefna reglan er: **titilsíðan vinnur þar sem hún er til**, `discipline_override`
vinnur yfir báðum þar sem manneskja hefur skoðað stakt tilvik (eins og 36353). Þess vegna
heitir leitarorðaflokkunin `v_thesis_discipline_candidate` — fyrsta, ódýra ágiskun sem
ákvarðar hvað er þess virði að lesa titilsíðu fyrir, ekki lokasvarið — og
`v_thesis_discipline` er sameinaða niðurstaðan sem hver annar kafli, tafla og mynd les.
