# Aðferð og afmörkun {.unnumbered}

```{r vidauki-setup}
#| include: false
source("../R/global.R")
```

Áður en skólarnir eru bornir saman þarf að svara því hvað telst verkfræði og hvað er
sambærilegt milli þeirra. Þessi viðauki gerir það.

## Bæði söfnin eru blönduð

Skemman geymir hvorki deild né námsleið sem sjálfstætt gagn — `faculty` er tómt í öllum
færslum — og hvorugur skólinn skilar hreinu verkfræðisafni. Söfnin blanda saman
námsleiðum, bara í ólíkum mæli:

- **HÍ** setur allt meistarastigið í einn flokk,
  `Meistaraprófsritgerðir - Verkfræði- og náttúruvísindasvið`, þar sem náttúruvísindin eru
  á stærð við verkfræðina.
- **HR** merkir deildina í `study_category`, en stærsta safnið er
  `MEd/MPM/MSc Verkfræðideild ... og íþróttafræðideild -2019` — íþróttafræðin er hluti af
  sama safni og þarf að skerast frá, ásamt orkuvísindum og verkefnastjórnun.

Hvorugt safnið er því hægt að taka óbreytt. Það þarf skipulagða flokkun á námsleiðum áður
en hægt er að draga fram þær ritgerðir sem eiga við, og hún er í
`scripts/discipline_map.sql`: `discipline_keyword` varpar leitarorðum á greinar,
`discipline_unit` varpar greinum HÍ á deildir, og `v_thesis_unit` sameinar hvort tveggja
við reglur HR.

## Hvaðan gögnin koma

Skemman er stigskipt: háskóli, svið, og loks safn á borð við deild eða námsleið. Leitin er
gerð á **sviðsstiginu**, eitt handfang á skóla og eitt ár í senn, og hvert safn skilar sér
í `study_category`.

| Stig | HÍ | HR |
| --- | --- | --- |
| háskóli | [1946/2057](https://skemman.is/handle/1946/2057) | [1946/6001](https://skemman.is/handle/1946/6001) |
| **svið — leitað hér** | [1946/2064](https://skemman.is/handle/1946/2064) Verkfræði- og náttúruvísindasvið | [1946/6870](https://skemman.is/handle/1946/6870) Tæknisvið |
| safn | `study_category` | `study_category` |

Handföngin eru í `config/collections.yaml`, ásamt `request_delay_seconds` sem heldur
söfnuninni innan velsæmis. `skemman oai-pmh` úr `skemman-harvester/` er keyrt fyrir hvort
handfang, frá upphafi Skemmunnar til yfirstandandi árs, og `skemman metadata-load` sækir
svo hverja færslu fyrir sig. Fyrstu meistararitgerðirnar í þessum söfnum eru frá
2007–2008; byggingin nær til júní 2026.

Engin árasía er lögð á tölurnar í þessum viðauka — hann lýsir safninu eins og það er.
Tímaafmörkun kemur síðar, þegar sían sjálf liggur fyrir.

Það er á sviðsstiginu sem munurinn á skólunum kemur fram, en hann er stigsmunur en ekki
eðlismunur. Tæknisvið HR er að miklu leyti innan þýðisins en ekki öllu — íþróttafræði,
orkuvísindi og verkefnastjórnun fylgja með. Verkfræði- og náttúruvísindasvið HÍ er miklu
blandaðra, þar sem náttúruvísindin eru á stærð við verkfræðina. Hvort tveggja verður að
skerast frá eftir á.

```{r vidauki-sofn}
#| file: ../R/tables/vidauki-sofn.R
```

::: {.callout-note title="Í brennidepli"}
Af söfnum HR eru tvö í brennidepli: **MEd/MPM/MSc Verkfræðideild** og **MSc
Tölvunarfræðideild**. Þau geyma meistarastigið. BSc- og Dip-söfnin eru sótt með en standa
utan þýðisins, og PhD-safnið endar 2016 (sjá athugasemd að ofan).

Hjá HÍ svarar **Meistaraprófsritgerðir - Verkfræði- og náttúruvísindasvið** til beggja
þessara safna í einu, sem er ástæðan fyrir því að deildin verður að leiðast af leitarorðum.

Talningin getur vikið lítillega frá því sem Skemman sýnir í dag: byggingin er skyndimynd,
og söfn taka við nýjum færslum eftir að hún var gerð.
:::

Söfnin eru sótt í heild svo talningin sé heiðarleg, en **þýðið er meistararitgerðir einar**.
Utan þess standa BSc- og Dip-söfnin, doktorsritgerðir, og hjá HÍ einnig `Rannsóknarverkefni`
(137, styttri verkefni sem eru ekki meistararitgerðir) ásamt `Rit starfsmanna` og `Skýrslur`
(39, hvorugt lokaverkefni). Þau eru talin hér til að sýna hvað söfnin geyma, en koma hvergi
við sögu í köflunum á eftir.

## Hvaða námsleiðir eru til staðar

Innan safnanna liggur námsleiðin aðeins í leitarorðunum. Báðir skólar setja námsgreinina
fremst og efnisorð á eftir — `Iðnaðarverkfræði; Fjármálaverkfræði; Vanskil; Útlánaáhætta` —
svo **fyrsta leitarorðið sem svarar til námsleiðar ræður**. Forgangur skilur aðeins úr þegar
tvær varpanir eiga sama sæti.

Skólarnir eru taldir hvor í sínu lagi. Þeir nota ekki sömu heiti og söfnin eru ólík að
gerð, svo sameiginleg tafla myndi láta þá líta út fyrir að vera sambærilegri en þeir eru.

::: {.sortable}
```{r vidauki-namsleidir-hi}
#| file: ../R/tables/vidauki-namsleidir-hi.R
```
:::

::: {.sortable}
```{r vidauki-namsleidir-hr}
#| file: ../R/tables/vidauki-namsleidir-hr.R
```
:::

Töflurnar eru sían sjálf: `Flokkur` ræður hvað telst verkfræði. Þær sýna líka hvers vegna
greinaheiti duga ekki ein og sér. Iðnaðarverkfræði er nánast eingöngu HÍ-megin (123 á móti
9) og Rekstrarverkfræði eingöngu HR-megin (129), en greinarnar fjalla um það sama. Sama á
við um orkugreinarnar, sem eru sérstakar námsleiðir hjá HR en dreifast á aðrar deildir hjá
HÍ.

Nafnvenjurnar eru því næsta verk: áður en skólarnir eru bornir saman þarf að varpa
sambærilegum greinum á samræmt heiti, svo `Rekstrarverkfræði` og `Iðnaðarverkfræði` teljist
saman þegar það á við.

```{r vidauki-fjolflokkun}
#| file: ../R/tables/vidauki-fjolflokkun.R
```

Tæp 7% bera fleiri en eina námsleið, og reglan um fyrsta orðið breytir úthlutun aðeins 2,5%
ritgerða miðað við eldri forgangsreglu. Skiptingin er því ekki viðkvæm fyrir valinu — en hún
er skjalfest hér svo það sé ljóst hvað var valið og hverju það breytir.

## HÍ: Verkfræði- og náttúruvísindasvið eftir deild

Sviðið greinist í deildir og deildirnar í námsleiðir, svo tréð segir söguna betur en
tafla. Tölurnar eru meistararitgerðir.

```{r vidauki-hi-tre}
#| fig-cap: >
#|   Meistararitgerðir HÍ eftir deild og námsleið. Hæð hvers reits er í hlutfalli við
#|   fjölda námsleiða í deildinni, svo deildirnar séu samanburðarhæfar.
#| fig-height: 8
#| file: ../R/plots/vidauki-hi-tre.R
```

Verkfræðideildirnar þrjár — IVT, UmBygg og RT — eru innan við helmingur sviðsins.
Náttúruvísindin verða því að skerast frá áður en talað er um verkfræði hjá HÍ.

Matvæla- og næringarfræðideild sker sig úr: hún heyrir undir Heilbrigðisvísindasvið en
sex ritgerðir eru krosstengdar inn í VoN-safnið, svo þær koma fram hér þótt deildin
standi utan sviðsins.

## HR: tæknisvið eftir námsleið

```{r vidauki-hr}
#| file: ../R/tables/vidauki-hr.R
```

MPM er atvinnutengt meistaranám í verkefnastjórnun, vistað hjá verkfræðideild og vottað af
APM/IPMA, en það er ekki verkfræðigráða. Iðnfræðin — `Dip Tæknifræðideild` — er atvinnutengt
diplómanám og að langmestu leyti á BS-stigi. Hvort tveggja er talið og skýrt hér, en stendur
utan kjarnans.

## Óflokkaðar ritgerðir

Þær ritgerðir sem ekkert leitarorð varpast fyrir. Þær eru 31 af 2.543 — rúmt prósent — en
listinn er tekinn í heild því hann sýnir hvaða varpanir vantar.

```{r vidauki-oflokkad}
#| file: ../R/tables/vidauki-oflokkad.R
```

Flest eru raunverulegar eyður sem má loka: `Tölvuverkfræði`, `Applied data science`,
`Skipulagsfræði`, `Matvælafræði`, `Lífræn efnafræði`, `Líftölfræði` og
`Landupplýsinga- og umhverfisfræði` eru allt gild námsgreinaheiti sem `discipline_keyword`
þekkir ekki enn. Tvær ritgerðir bera **engin leitarorð** og verða aldrei flokkaðar af
þessari aðferð.

## Samanburðarhæfi kjarninn

```{r vidauki-kjarni}
#| file: ../R/tables/vidauki-kjarni.R
```

Báðir skólar missa um helming, af gjörólíkum ástæðum: HÍ vegna náttúruvísinda, HR vegna
MPM, íþróttafræði og iðnfræði. Það er forsenda alls samanburðar í köflunum á eftir.

## Greinar undir ólíkum nöfnum

Greinaheiti eru ekki samanburðarhæf milli skólanna. Taflan mælir kósínuslíkindi á
efnisorðavigrum greinanna, að frádregnum greinaheitunum sjálfum, svo samsvörunin byggir á
viðfangsefnum en ekki nöfnum.

```{r vidauki-samsvorun}
#| file: ../R/tables/vidauki-samsvorun.R
```

Tvö pör skera sig úr, og dreifingin staðfestir þau: **Iðnaðarverkfræði** er 118 ritgerðir hjá
HÍ en 9 hjá HR, sem kallar sömu grein **Rekstrarverkfræði** (135). **Orkuverkfræði** er 100
hjá HR en 1 hjá HÍ, sem vistar orkuvinnuna inni í **Vélaverkfræði** (123). Greinarnar eru
gagnkvæmt útilokandi — sama efni, sitt hvort nafnið.

## Staðfesting gegn titilsíðunni

Ofangreind flokkun byggir eingöngu á leitarorðum Skemmunnar — vali sem einhver gerði þegar
færslan var skráð. Titilsíða hverrar ritgerðar segir hins vegar sjálf hvað gráðan er í, án
milligöngu leitarorða: `skemman-harvester` les þetta nú þegar af PDF-skjölunum (sjá
[issue #5](https://github.com/HI-IDN/skemman-msc/issues/5)) og geymir í
`thesis_titlepage.subject`, oftast á ensku og óháð `thesis_keywords`.

Þar sem hvort tveggja er til fyrir sömu ritgerð má bera saman:

```{r vidauki-titilsida-yfirlit}
#| file: ../R/tables/vidauki-titilsida.R
```

95,8% samræmi er sterk staðfesting á leitarorðaflokkuninni — en þekjan er ófullkomin: titilsíðan
er þátta fyrir 1.113 af 2.484 ritgerðum þýðisins (45%), svo hún kemur ekki í stað
leitarorðanna, aðeins til viðbótar þar sem hún er til. Ósamræmið sjálft er líka upplýsandi:

- **Flest ósamræmi haldast innan sama flokks** — Jarðfræði/Jarðvísindi,
  Tölvunarfræði/Hugbúnaðarverkfræði, Byggingarverkfræði/Skipulagsfræði og samgöngur — greinar
  sem liggja svo nærri hvor annarri að skiptingin er að hluta til smekksatriði, ekki merki um
  ranga flokkun.
- **Sjö tilvik skipta um flokk.** Fjögur MPM/framkvæmdastjórnunarverkefni hjá HR bera
  leitarorðið `Byggingarverkfræði` en titilsíðan segir `Construction Management` — þau eru
  fagnám (`professional`), ekki verkfræði. Eitt HR-verkefni ber leitarorðið
  `Verkefnastjórnun` en titilsíðan segir `computer science`. Tvö HÍ-verkefni með
  leitarorðið `Jarðfræði` heita `Sustainable Energy Engineering`/`Sustainable Energy` á
  titilsíðunni.

Hvernig þessi sjö tilvik — og ósamræmið almennt — eiga að vega á móti leitarorðunum í
lokaflokkun hverrar ritgerðar er ákvörðun sem á eftir að taka (issue #5, næsta skref); þessi
viðauki skjalfestir aðeins samanburðinn sjálfan.